ACORDAO-COMPLETO-2475529

ACÓRDÃO 1670/2021 ATA 26/2021 - PLENÁRIO

VISTOS, relatados e discutidos estes autos de representação autuada a partir de ofício dirigido a esta Corte e assinado pelo Juízo Federal da 7ª Vara Federal de Porto Alegre, contendo cópia de denúncia oferecida pelo Ministério Público Federal em sede de Ação Penal, acerca de possíveis fraudes ocorridas em procedimentos licitatórios conduzidos pelo Governo do Estado do Rio Grande do Sul, e destinados a elaboração de projeto, plano básico ambiental, fiscalização e construção das obras da barragem do Arroio Taquarembó, com recursos oriundos do Convênio 93/2007 (Siafi 615661) , celebrado com o Ministério da Integração Nacional,
ACORDAM os Ministros do Tribunal de Contas da União, reunidos em Sessão Plenária, diante das razões expostas pelo Relator, em:
9.1. conhecer da presente representação, satisfeitos os requisitos de admissibilidade previstos nos arts. 235 e 237, inciso III, do Regimento Interno deste Tribunal, e no art. 103, §1º, da Resolução - TCU 259/2014, para, no mérito, considerá-la improcedente em relação às irregularidades imputadas à Empresa STE Serviços Técnicos de Engenharia S.A. (88.849.773/0001-98) ;
9.2. determinar à Secretaria de Infraestrutura Hídrica, de Comunicações e de Mineração - SeinfraCOM, que: 
9.2.1. promova a oitiva da Empresa Magna Engenharia Ltda (33.980.905/0001-24) , para que se manifeste sobre os fatos que lhe são imputados na sentença judicial e do acórdão proferido pelo TRF 4ª Região, ambos acostados às peças 34 e 50 destes autos;
9.2.2. promova a audiência da Sra. Rosi Guedes Bernardes (XXX.707.100-XX) e do Sr. Rogério Ortiz Porto (XXX.176.280-XX) para que se manifestem sobre os fatos que lhe são imputados na sentença judicial e do acórdão proferido pelo TRF 4ª Região, ambos acostados às peças 34 e 50 destes autos;	
9.3. dar ciência deste Acórdão, bem como do voto e do relatório que o acompanham a Rogério Ortiz Porto (XXX.176.280-XX) , Rosi Guedes Bernardes (XXX.707.100-XX) , Magna Engenharia Ltda (33.980.905/0001-24) , STE Serviços Técnicos de Engenharia AS (88.849.773/0001-98) , ao Governo do Estado do Rio Grande do Sul e à Procuradoria da República no Estado do Rio Grande do Sul, informando-os de que o inteiro teor pode ser consultado no endereço www.tcu.gov.br/acordaos.

Representação autuada para apurar possível ajuste e combinação por parte de empresas licitantes e autoridades com vistas a fraudar o caráter competitivo de procedimentos licitatórios relacionados às obras da barragem do Arroio Taquarembó/RS.

Governo do Estado do Rio Grande do Sul.

3. Interessados/Responsáveis:
3.1. Interessados: Justiça Federal - Seção Judiciária/RS - TRF-4 (05.442.380/0001-38)
3.2. Responsáveis: Rogério Ortiz Porto (XXX.176.280-XX); Rosi Guedes Bernardes (XXX.707.100-XX); Magna Engenharia Ltda (33.980.905/0001-24); STE Serviços Técnicos de Engenharia S.A. (88.849.773/0001-98)

13.1. Ministros presentes: Ana Arraes (Presidente), Benjamin Zymler, Raimundo Carreiro (Relator), Bruno Dantas e Jorge Oliveira.
13.2. Ministros-Substitutos convocados: Marcos Bemquerer Costa e Weder de Oliveira.
13.3. Ministro-Substituto presente: Augusto Sherman Cavalcanti.

MAGNA ENGENHARIA LTDA

RAIMUNDO CARREIRO

Trata-se de representação autuada a partir de ofício dirigido a esta Corte de Contas pelo 7º Juízo Federal de Porto Alegre, que enviou cópia de denúncia oferecida pelo Ministério Público Federal acerca de possíveis fraudes ocorridas em procedimentos licitatórios realizados pelo Governo do Estado do Rio Grande do Sul destinados à elaboração de projeto, plano básico ambiental, fiscalização e construção da barragem do Arroio Taquarembó, no Rio Grande do Sul, a partir de Convênio firmado com o Ministério da Integração Nacional.
2.	Transcrevo a seguir, com ajustes de forma, nos termos do art. 1º, § 3º, inciso I, da Lei nº 8.443/92, a derradeira instrução produzida pela Secretaria de Fiscalização de Infraestrutura Hídrica, de Comunicações e de Mineração/SeinfraCOM (peça 36) , que foi avalizada pelo respectivo corpo diretivo (peças 37-38) :
"A. INTRODUÇÃO 
1.	Cuidam os autos de ofício (peça 1, p. 1) assinado pela Juíza Federal Substituta da 7ª Vara Federal de Porto Alegre, autuado como representação, o qual encaminhou cópia de denúncia oferecida pelo Ministério Público Federal nos autos da Ação Penal 5021824-30.2014.404.7100/RS, tendo em vista que os fatos apurados poderiam gerar efeitos também na esfera administrativa. 
2.	A denúncia oferecida versa sobre possível ajuste e combinação por parte de empresas licitantes e autoridades com vistas a fraudar o caráter competitivo dos procedimentos licitatórios 3180801/08-7 (Projeto, Plano Básico Ambiental e Fiscalização das obras da barragem do Arroio Taquarembó) e 320-0801/08-7 (Construção da barragem do Arroio Taquarembó) . 
3.	Os serviços licitados foram objeto do Convênio 93/2007  (SIAFI 615661) , firmado entre o Ministério da Integração Nacional e o Governo do Estado do Rio Grande do Sul, obra contemplada no Programa de Aceleração do Crescimento (PAC) com previsão de investimentos federais no valor total de R$ 54.674.351,75. 
HISTÓRICO 
4.	A denúncia do MPF que deu origem à Ação Penal 5021824-30.2014.404.7100/RS foi anexada aos autos (peça 1, p. 2 - 96) , sendo resumida a seguir. Acompanham a denúncia diversas transcrições de conversas telefônicas entre os investigados, obtidas por meio de autorização judicial, que servem como suporte às conclusões. 
5.	Segundo o Ministério Público Federal, para fins de apuração dos desdobramentos criminais de fraudes na licitação e na execução do contrato de terceirização da merenda escolar no Município de Canoas, iniciou-se o Procedimento Criminal Diverso 2007.71.12.005349-3 (Vara Federal Criminal de Canoas) , cognominada "Operação Solidária", no bojo da qual foram colhidas diversas provas relativas aos delitos aqui tratados e a outros diversos crimes. 
6.	Durante as referidas investigações foi apurada a existência de uma rede de corrupção e de fraudes ao Erário, promovida por empresários e lobistas, associados a agentes públicos municipais, estaduais e federais, cujas atividades abarcavam, além de procedimentos de concorrência pública para obras de engenharia e de programas sociais na área de saúde daquele município, outros fatos paralelos, entre os quais os tratados na presente denúncia, que tomaram curso autônomo de investigação. 
7.	Esclareça-se que a investigação desenvolvida nos autos do processo 2007.71.12.005349-3 (Operação Solidária) foi encaminhada ao Supremo Tribunal Federal em virtude da constatação de participação de parlamentares federais em parte dos fatos investigados, sendo lá autuada como Inquérito 2741. 
8.	A investigação que deu origem a presente denúncia é resultado de desmembramento realizado no Supremo Tribunal Federal, em 05 de setembro de 2008. 
9.	O inquérito policial que embasa a presente denúncia (5008635-53.2012.404.7100) tem origem nas cópias encaminhadas pelo Supremo Tribunal Federal e se destina a apurar o envolvimento daqueles que não detêm prerrogativa de foro. 
10.	O Ministério Público Federal destaca que, apesar do desmembramento determinado pelo STF, a alusão a Eliseu Padilha nos fatos narrados na denúncia se fez nos limites estritamente necessários para não prejudicar a compreensão das atividades ilícitas desenvolvidas pelos agentes ali denunciados (peça 1, p. 8) . 
11.	Instrução de peça 30 detalhou os fatos delituosos supostamente ocorridos na Concorrência 024/SEEDI/2008 - Projeto, Plano Básico Ambiental e Fiscalização das Obras da Barragem do Arroio Taquarembó e na Concorrência 029/SEEDI/2008 - Construção da Barragem do Arroio Taquarembó. A seguir, quadros resumos dos referidos certames: 
Concorrência 024/SEEDI/2008 - Projeto, Plano Básico Ambiental e Fiscalização das Obras da Barragem do Arroio Taquarembó. 
	Processo Administrativo 
	318-0801/08-7 - Origem: SIUMA. 

	Programa/Ação 
	18 544 0515 1160 0043 - contratação de empresa para a prestação de serviços de detalhamento do projeto de engenharia do plano básico ambiental, supervisão e apoio à fiscalização das obras da barragem do Arroio Taquarembó. 

	Agente Executor Local 
	Secretaria Extraordinária da Irrigação e Usos Múltiplos da Água - SIUMA. 

	Montante dos Recursos Financeiros Aplicados 
	R$ 54.674.351,75, sendo R$ 43.739.481,40 de repasse pelo Ministério da Integração Nacional e R$ 10.934.870,35 a título de contrapartida estadual. 

	Ordem de Serviço  
	217174 

	Forma de Transferência dos Recursos 
	Convênio 093/2007 (SIAFI) . 

	Edital de Concorrência 
	024/SEEDI/2008. 

	Empresa Vencedora 
	Consórcio STE/MAGNA 

Concorrência 029/SEEDI/2008 - Construção da Barragem do Arroio Taquarembó. 
	Processo Administrativo 
	320-0801/08-7 - Origem: SIUMA 

	Programa/Ação 
	18 544 0515 1160 0043 - Construção da Barragem Arroio Taquarembó no Estado do Rio Grande do Sul. 

	Agente Executor Local 
	Secretaria Extraordinária da Irrigação e Usos Múltiplos da Água - SIUMA 

	Montante dos Recursos Financeiros Aplicados 
	R$ 54.674.351,75, sendo R$ 43.739.481,40 de repasse pelo Ministério da Integração Nacional e R$ 10.934.870,35 a título de contrapartida estadual 

	Ordem de Serviço 
	217174 

	Forma de Transferência dos Recursos 
	Convênio 093/2007 (SIAFI) 

	Edital de Concorrência 
	029/SEEDI/2008 

	Empresa Vencedora 
	Licitação revogada em 22 setembro de 2008. 

 12.	Ressalte-se que a referida instrução registrou que a obra de construção da barragem do Arroio Taquarembó/RS já fora objeto de auditoria em 2012, no TC Processo 037.494/2011-2 (peça 30, itens 42-46) . Naquela auditoria foram apontados outros achados, principalmente referentes a falhas de projeto, mas sem abordar as questões de fraude ao caráter competitivo da licitação que são objeto da presente representação. Na época, o TCU não dispunha de informações sobre as escutas telefônicas que são as principais provas em que se baseia a presente representação, tendo em vista que a apontada fraude ao caráter competitivo da licitação só veio à tona por meio das interceptações telefônicas. No referido processo, por meio do Acórdão 1762/2013-TCU-Plenário, foram acolhidas as justificativas do responsável à época e arquivados os autos. 
13.	A citada instrução destacou que, dentre os processos licitatórios mencionados, apenas a Concorrência 024/SEEDI/2008 teria resultado na efetiva contratação das empresas denunciadas. 
14.	Quanto à Concorrência 029/SEEDI/2008, esta fora revogada com a inabilitação de todos os participantes, sem que a empresa acusada de ser a beneficiária do direcionamento tivesse sido contratada. Após a revogação da concorrência realizou-se nova licitação (Concorrência 001/2008-SIUMA) , na qual foi vencedora a empresa Odebrecht Serviços de Engenharia e Construção S.A., contratada em 18/12/2008. Quanto a esta nova licitação não constou acusação de direcionamento na presente representação, sendo que as obras foram iniciadas por meio da Autorização de Serviço de 15/3/2009. 
15.	Dessa forma, a então Secex-RS, em instrução acostada à peça 3 (p. 9) , considerou necessária a análise de possível ocorrência de fraude ao caráter competitivo do processo licitatório apenas em relação à Concorrência 024/SEEDI/2008 para o projeto, plano básico ambiental e fiscalização das obras e que foi vencida pelo Consórcio STE/Magna.  
16.	Conforme explanado na instrução de peça 30, o Edital de Concorrência 024/SEEDI/2008, na modalidade técnica e preço, previa como valor referencial o montante de R$ 2.750.000,00, sendo R$ 2.200.000,00 repassados pela União e R$ 550.000,00 pelo Estado do Rio Grande do Sul. 
17.	O Ministério Público Federal sustentou que, com base nos elementos colhidos no curso do inquérito policial 5008635-53.2012.404.7100, bem como do procedimento licitatório 3180801/08-7, no período de janeiro a dezembro de 2008, foram realizados ajustes com a finalidade de que as empresas Magna Engenharia Ltda. e STE - Serviços Técnicos de Engenharia S/A, reunidas em consórcio, fossem favorecidas na licitação regulamentada pelo Edital de Concorrência 024/SEEDI/2008 (peça 1, p. 10) . 
18.	Salientou que o objetivo do grupo seria vencer a concorrência para detalhamento do projeto e fiscalização das obras (Edital 024/SEEDI/2008) por meio do consórcio entre as empresas Magna e STE e, ainda, vencer a concorrência para construção da barragem (Edital 029/SEEDI/2008) por meio da empresa MAC Engenharia Ltda. Esse objetivo, uma vez atingido, geraria facilidades mútuas durante toda a execução das obras da barragem do Arroio Taquarembó, permitindo ao grupo a obtenção de maiores ganhos. 
19.	Ainda de acordo com o MPF (peça 1, p. 11) , para a execução do planejado, o sócio administrador da MAC Engenharia Ltda. (Marco Antônio de Souza Camino) , sob a orientação de Eliseu Padilha, teria agido em duas frentes: a primeira, convencendo o diretor da STE Engenharia S.A. (Athos Roberto Albernaz Cordeiro) , a formar o consórcio STE/MAGNA, através de promessas de ganhos em futuras licitações e da ameaça de que a verba não seria liberada se o consórcio não fosse formado e, a segunda, concorrendo nas condutas de Edgar Hernandes Cândia (sócio administrador da Magna Engenharia) e Athos Roberto Albernaz Cordeiro (sócio administrador da STE) na elaboração do edital e na influência do julgamento da licitação para que o consórcio saísse vencedor. 
20.	Segundo o MPF, a autoria e a materialidade do delito estariam comprovadas pelo relatório de demandas especiais 00190.026703/2008-33-C, elaborado pela Controladoria Geral da União, pelos documentos que compõem o procedimento de licitação 318-0801/08-7, pelos autos de transcrição da interceptação telefônica, autos de vigilância e depoimentos colhidos no inquérito policial (peça 1, p. 13) . 
21.	As tratativas envolvendo o ajuste e a eliminação do caráter competitivo do procedimento licitatório, com o fim de obter vantagem decorrente da adjudicação do objeto da licitação 024/SEEDI/2008, estariam extensamente detalhadas e retratadas nos diálogos das interceptações telefônicas cujas transcrições constam na denúncia (peça 1, p. 2-96) . 
22.	O Ministério Público Federal ressaltou as conclusões que a Controladoria Regional da União no Rio Grande do Sul apresentou acerca dos fatos em exame (peça 1, p. 51-52) : 
"IV) DA CONCLUSÃO DOS FATOS 
Analisando de forma conjunta o relatado nos itens I, II e III precedentes, pode-se concluir que há indícios de que o Edital de Concorrência n° 024/SEEDI/2008 tenha sido direcionado para que as empresas envolvidas na investigação do DPF, no âmbito da "Operação Solidária', fossem favorecidas, senão vejamos: 
i)	Há ligações telefônicas interceptadas que demonstram a existência de acordo implicando as licitações de consultoria, supervisão e apoio à fiscalização da construção das barragens para beneficiar as empresas ligadas aos investigados: 
ii)	O critério de julgamento da licitação possibilitou clara vantagem ao Consórcio STE-MAGNA, não sendo possível ao outro consórcio participante (Consórcio CONCREMAT-ENGEVIX- PAULO OLIVEIRA) igualar-se na classificação final do certame, mesmo que sua proposta de preço fosse reduzida no percentual máximo, tendo como limite o critério da exequibilidade previsto na Lei de licitações. 
b) Evidência 
-	Cópia do Edital de Concorrência nº 024/SEEDI/2008. 
-	Áudios das interceptações telefónicas e mensagens eletrônicas relativas aos investigados pela "Operação Solidária" do DPF. 
 (...) 
2.1.1.2. Conclusão sobre a situação apontada 
Relativamente às situações trazidas ao conhecimento da Controladoria-Geral da União - CGU, que versam sobre possíveis irregularidades em processos licitatórios atinentes à barragem do arroio Taquarembó, objeto do Convênio n° 093/2007 (SIAFI 615661) , concluímos pela procedência das mesmas, haja vista termos identificado forte correlação entre os documentos analisados e o conteúdo das conversas telefônicas interceptadas, que indicam para a existência de influência de agentes públicos e de empresários na elaboração dos editais de concorrência n° 024/SEEDI/2008 e n° 029/SEEDI/2008 com a finalidade de restringir a participação nos referidos certames e de direcioná-los em favor do grupo de empresas representado pelos investigados, haja vista a forma com que foram valorados conhecimentos técnicos do projeto básico da barragem da presente licitação, frustraram o caráter competitivo do certame. " 
23.	O MPF ofereceu, por fim, denúncia contra Marco Antônio de Souza Camino (sócio administrador da MAC Engenharia Ltda.) , Edgar Hernandes Cândia (sócio administrador da Magna Engenharia Ltda.) , Athos Roberto Albernaz Cordeiro (diretor da STE Serviços Técnicos Engenharia SA) , Neide Viana Bernardes (lobista da Magna Engenharia Ltda.) , Orgel de Oliveira Carvalho Filho (funcionário da Magna Engenharia Ltda.) , Rogério Ortiz Porto (ex-secretário da Secretaria Extraordinária da Irrigação e Usos Múltiplos da Água do RS) e Rosi Guedes Bernardes, ex-secretária adjunta da Secretaria de Obras Públicas do RS, por conduta típica prevista no artigo 90 da Lei 8.666/1993, tendo em vista que, no período de janeiro a dezembro de 2008, acabaram por frustrar e fraudar, mediante ajuste e combinação, o caráter competitivo do referido certame, com o intuito de obter vantagem decorrente da adjudicação do objeto da licitação (peça 1, p. 52) .  
24.	A participação dos envolvidos, conforme o Ministério Público federal, é resumida a seguir (peça 1, p. 11 a 13) . 
25.	Rogério Ortiz Porto, então Secretário da Secretaria Extraordinária da Irrigação e Usos Múltiplos da Água - SIUMA, tinha conhecimento do direcionamento da licitação e colaborou para que o grupo atingisse o seu objetivo. Nesse contexto, repassou informações privilegiadas para os empresários e concorreu para frustrar o caráter competitivo da licitação do serviço de consultoria da obra, "sinalizando" para os outros concorrentes que o certame já tinha vencedor. 
26.	Edgar Hernandes Cândia, sócio administrador da empresa Magna Engenharia Ltda., articulou e fez tratativas escusas para se sagrar vencedor na licitação para o detalhamento do projeto e fiscalização das obras da barragem do Arroio Taquarembó. Tinha informações privilegiadas e já estava com os documentos referentes à licitação em 21/2/2008, havendo indícios de que tenha elaborado e influenciado na elaboração do edital, lançado em 9/5/2008. 
27.	Por meio de Rosi Guedes Bernardes, Secretária Adjunta e Diretora Geral da Secretaria de Obras Públicas, Cândia interferia nas decisões da administração no intuito de direcionar o resultado da licitação. Rosi Bernardes, participou da comissão de julgamento, que ao final adjudicou o objeto da concorrência para o consórcio STE/Magna. Considerando que o critério de julgamento constante no edital dava excessiva vantagem ao consórcio STE/Magna, já que havia uma sobrevalorização da técnica (80%) em detrimento do preço (20%) , a presença de Rosi Bernardes na comissão de julgamento, na condição de representante técnica da Secretaria de Obras Públicas, foi essencial para que a pontuação final deste consórcio tenha sido superior à do segundo colocado.  
28.	Neide Viana Bernardes e Orgel de Oliveira Carvalho Filho realizavam tarefas operacionais no interesse do grupo. Neide Bernardes tinha acesso direto a Rosi na Secretaria de Obras Públicas, de quem recebia informações privilegiadas e a quem repassava as instruções de interesse do grupo, como no diálogo de 27/8/2008, 17h 34 min, em que Neide pede para Rosi atribuir nota superior ao consórcio STE/Magna, no julgamento da licitação 024/SEEDI/2008. Orgel exercia funções operacionais. A partir das instruções de Neide e Cândia, tendo como base as informações recebidas de Rosi, Orgel preparou a documentação necessária para vencer a licitação. Orgel tinha conhecimento da existência de ajuste para frustrar o caráter competitivo da licitação e trabalhou para que o grupo obtivesse sucesso. 
29.	Por fim, ainda segundo o MPF (peça 1, p. 13) , Athos Roberto Albernaz Cordeiro acreditava que venceria a concorrência, pois, em 1998, havia elaborado os estudos para a construção da barragem. Essa vantagem, em si, não seria ilícita. Todavia, considerando o contexto descortinado com a investigação, verifica-se que o grupo eliminou qualquer chance de concorrência, ao elevar demasiada e injustificadamente a pontuação da parte técnica e por ter um dos seus membros na comissão de julgamento. Os diálogos interceptados também revelaram que Athos teria participado da elaboração do edital de licitação publicado em 9/5/2008. Considerando o interesse de Camino e Eliseu Padilha para que as duas licitações fossem vencidas pelas empresas MAC e Magna, permitindo-se a execução da obra sem fiscalização efetiva, Athos acaba cedendo à pressão do grupo e aceita formar o consórcio STE/Magna, com a promessa de que "nas outras se acomoda", referindo-se a outras licitações, e diante da ameaça de Eliseu Padilha de que se não fosse como eles queriam o dinheiro para a obra não seria liberado. 
30.	A instrução de peça 3 propôs a realização de audiência dos responsáveis Rogério Ortiz Porto (ex-Secretário da extinta Secretaria da Irrigação e Usos Múltiplos da Água do RS) e Rosi Guedes Bernardes (ex-Secretária Adjunta e Diretora Geral da Secretaria de Obras Públicas) , bem como a oitiva das empresas STE-Serviços Técnicos de Engenharia SA e Magna Engenharia Ltda. encaminhando-lhes cópia da denúncia para que se manifestassem sobre as irregularidades apontadas relativamente à Concorrência 024/SEEDI/2008. 
31.	Despacho do Ministro Relator (peça 6) acolheu proposta da unidade técnica, determinando as seguintes audiências e oitivas: 
a)	Audiência do sr. Rogério Ortiz Porto, CPF XXX.176.280-XX, ex-Secretário da extinta Secretaria da Irrigação e Usos Múltiplos da Água do Estado do Rio Grande do Sul, por frustrar mediante ajuste ou combinação o caráter competitivo do procedimento licitatório nº 318-0801/08-7 (Concorrência 024/SEEDI/2008 para contratação do Projeto, Plano Básico Ambiental e Fiscalização das obras da barragem do Arroio Taquarembó) , contrariando o art. 3º, § 1º, inciso I, da Lei 8666/1993, conforme consta na denúncia do Ministério Público Federal (Ofício 594/2015 - TCU/Secex-RS, peça 8) ; 
b)	Audiência da sra. Rosi Guedes Bernardes, CPF XXX.707.100-XX, ex-Secretária Adjunta e Diretora Geral da Secretaria de Obras Públicas do Estado do Rio Grande do Sul, por frustrar mediante ajuste ou combinação o caráter competitivo do procedimento licitatório nº 318-0801/08-7 (Concorrência 024/SEEDI/2008 para contratação do Projeto, Plano Básico Ambiental e Fiscalização das obras da barragem do Arroio Taquarembó) , contrariando o art. 3º, § 1º, inciso I, da Lei 8666/1993, conforme consta na denúncia do Ministério Público Federal (Ofício 595/2015-TCU/Secex-RS, peça 9) ; 
c)	Oitiva dos representantes legais das empresas Magna Engenharia Ltda. (CNPJ 33.980.905/0001-24) e STE - Serviços Técnicos de Engenharia S.A. (CNPJ 88.849.773/0001-98)   para que apresentassem suas considerações se assim o desejassem, acerca da denúncia do Ministério Público Federal relativamente às suas participações na fraude ao caráter competitivo da Concorrência 024/SEEDI/2008 para contratação do Projeto, Plano Básico Ambiental e Fiscalização das obras da barragem do Arroio Taquarembó (respectivamente ofício 596/2015-TCU/Secex-RS, peça 10 e ofício 597/2015-TCU/Secex-RS, peça 11) . 
32.	Acerca das respostas apresentadas, salientou-se que tanto os responsáveis Rogério Ortiz Porto e Rosi Guedes Bernardes, como as empresas STE e Magna forneceram manifestações (peças 27, 16, 18 e 20, respectivamente) no sentido de tentar desconstituir a interpretação dada pelo Ministério Público Federal às interceptações telefônicas, elaborando extensa contextualização das falas em relação ao processo licitatório em curso. Tanto as razões de justificativa dos responsáveis quanto as manifestações das empresas às oitivas são praticamente idênticas às defesas que os mesmos apresentaram nos autos da Ação Penal 5021824-30.2014.404.7100/RS, tendo inclusive anexado cópia dessas defesas. 
33.	A instrução à peça 30 apontou que Ação Penal 5021824-30.2014.404.7100/RS, da 7ª Vara Federal de Porto Alegre se encontrava em estado bastante adiantado, aguardando sentença (peça 29) . Por tratar do mesmo assunto, considerou-se conveniente sobrestar o presente processo a fim de aguardar uma possível condenação ou absolvição na esfera penal, para posterior prosseguimento das providências na esfera de competência do TCU. 
34.	Foi destacado que, apesar da independência das instâncias que permitiria o andamento concomitante do processo no TCU, o fato principal a indicar a conveniência do sobrestamento é que a quase totalidade das provas nos presentes autos se baseava em escutas telefônicas autorizadas pelo Poder Judiciário a pedido do Ministério Público Federal e que necessitariam ser interpretadas por não serem suficientemente explícitas, tendo o Poder Judiciário melhores condições para esse julgamento, já que tais provas foram produzidas no âmbito judicial. 
35.	A proposta de sobrestamento dos autos foi acatada pelo Exmo. Ministro-Relator (peça 33) .  
36.	Com a prolação da sentença nos autos da Ação Penal 5021824-30.2014.404.7100/RS, tendo o referido processo, inclusive, já transitado em julgado para alguns dos réus, este processo já se encontra em condições de prosseguimento no âmbito deste Tribunal. 
EXAME DE MÉRITO 	 
37. Inicialmente, ressalta-se que consulta processual no sítio eletrônico do Tribunal Regional Federal da 4ª Região revela que a sentença condenatória foi proferida em data de 29/6/2016. O teor de sua parte dispositiva é o seguinte (Peça 34, p. 147-149) : 
III - DISPOSITIVO 
Ante o exposto, JULGO PARCIALMENTE PROCEDENTE a pretensão deduzida na denúncia para: 
 (i)	CONDENAR o réu MARCO ANTÔNIO DE SOUZA CAMINO à pena privativa de liberdade estabelecida em 4 (quatro) anos e 9 (nove) meses de detenção, a ser cumprida em regime inicial semiaberto, e ao pagamento de multas fixadas em R$ 93.347,56, corrigidos monetariamente a partir de 01/12/2008, e em R$ 1.298.075,00, corrigidos monetariamente a partir de 19/09/2008, por incurso nas sanções do art. 90 da Lei nº 8.666/93 c/c art. 69 do CP; 
 (ii)	CONDENAR a ré NEIDE VIANA BERNARDES à pena privativa de liberdade estabelecida em 4 (quatro) anos, 4 (quatro) meses e 15 (quinze) dias de detenção, a ser cumprida em regime inicial semiaberto, e ao pagamento de multas fixadas em R$ 66.676,83, corrigidos monetariamente a partir de 01/12/2008, e em R$ 1.038.460,00, corrigidos monetariamente a partir de 19/09/2008, por incursa nas sanções do art. 90 da Lei nº 8.666/93 c/c art. 69 do CP; 
 (iii) CONDENAR a ré ROSI GUEDES BERNARDES à pena privativa de liberdade estabelecida em 6 (seis) anos de detenção, a ser cumprida em regime inicial semiaberto, e ao pagamento de multas fixadas em R$ 80.012,20, corrigidos monetariamente a partir de 01/12/2008, e em R$ 1.194.229,00, corrigidos monetariamente a partir de 19/09/2008, por incursa nas sanções do art. 90 da Lei nº 8.666/93 c/c art. 69 do CP; 
 (iv) CONDENAR o réu ROGÉRIO ORTIZ PORTO à pena privativa de liberdade estabelecida em 3 (três) anos e 20 (vinte) dias de detenção, a ser cumprida em regime inicial aberto, e ao pagamento de multa fixada em R$ 1.194.229,00, corrigidos monetariamente a partir de 19/09/2008, por incurso nas sanções do art. 90 da Lei nº 8.666/93; 
 (v)	ABSOLVER os réus ORGEL DE OLIVEIRA CARVALHO FILHO, ATHOS ROBERTO ALBERNAZ CORDEIRO e ROGÉRIO ORTIZ PORTO quanto aos fatos relativos à Concorrência nº 24/SEEDI/2008, com fulcro no art. 386, inciso VII, do CPP; 
 (vi) ABSOLVER o réu FRANCISCO JOSÉ DE MOURA FILHO quanto aos fatos relativos à Concorrência nº 29/SEEDI/2008, com fulcro no art. 386, inciso VII, do CPP; 
 (vii) ABSOLVER os réus ROSI GUEDES BERNARDES, ROGÉRIO ORTIZ PORTO, ORGEL DE OLIVEIRA CARVALHO FILHO e ATHOS ROBERTO ALBERNAZ CORDEIRO relativamente ao delito previsto no art. 288 do CP, com fulcro no art. 386, inciso VII, do CPP; e 
 (viii) ABSOLVER os réus MARCO ANTÔNIO DE SOUZA CAMINO e NEIDE VIANA BERNARDES quanto ao delito previsto no art. 288 do CP, com fulcro no art. 386, incisos III e VII, do CP. 
Conforme exposto na fundamentação, e a teor do art. 99, § 2º, da Lei nº 8.666/93, o produto da arrecadação das multas fixadas nesta sentença deverá ser revertido em favor da União e do Estado do Rio Grande do Sul, observada a proporção estabelecida no Convênio nº 93/2007 - SIAFI 615661.  
A pena privativa de liberdade fixada para o réu ROGÉRIO ORTIZ PORTO vai substituída por restritivas de direitos, nos termos da fundamentação. 
Defiro aos réus condenados o direito de apelar em liberdade, uma vez que ausentes os pressupostos para decretação da prisão preventiva. 
 Deixo de fixar valor mínimo para fins de reparação dos danos (art. 387, IV, do CPP, com a redação da Lei 11.719/08) , dado que a Concorrência nº 29/SEEDI/2008 foi revogada e, nos termos do apontado pela CGU, é difícil mensurar os valores que seriam obtidos na Concorrência nº 24/SEEDI/2008 com a escolha de proposta mais vantajosa para a Administração se não tivessem ocorrido interferências externas no certame. Acrescento que o Ministério Público Federal não apontou o montante do dano na denúncia e nem requereu a fixação de valor mínimo em seus memoriais. 
Custas pelos réus condenados.  
Publique-se. Registre-se. Intimem-se. 
Transitada em julgado para a acusação, voltem conclusos para análise da prescrição. 
Após o trânsito em julgado: 
 (I)	atualize a Secretaria os valores devidos a título de multa; 
 (II) expeça-se a ficha individual dos condenados; 
 (III) cumpra-se o disposto no art. 809, §3º, do CPP; 
 (IV) providencie a Secretaria a alteração de situação de parte. 
38.	Antes de se adentrar a análise de mérito desta Representação, algumas observações devem ser feitas. 
39.	Inicialmente, vale ressaltar o entendimento adotado por este Tribunal quanto ao uso de provas emprestadas de inquéritos ou ações penais, bem delineado pelo Acórdão 1896/2017-TCU-Plenário, do qual se traz excerto do Voto do Exmo. Ministro-Relator Bruno Dantas: 
20.	É válida a utilização de informações obtidas mediante interceptações telefônicas constante de inquéritos e ações penais como prova emprestada em processo administrativo no TCU, desde que se observem alguns requisitos, a saber: a interceptação telefônica tenha ocorrido por meio de autorização judicial, o juízo competente autorize o compartilhamento da prova com o processo administrativo e sejam observados os princípios do contraditório e da ampla defesa acerca do elemento trazido do empréstimo, conforme jurisprudência consolidada desta Corte (v.g Acórdão 2.257/2016-TCU e 1.718/2014-TCU, ambos do Plenário) . (grifo nosso) 
21.	Neste caso concreto, o TCU solicitou e obteve do juízo competente autorização para copiar as degravações da interceptação telefônica, autorizadas pela justiça, bem como realizou novo chamamento da responsável ao processo para apresentar razões de justificativa sobre a prova constituída, de modo a lhe assegurar o contraditório e a ampla defesa, em observância ao princípio do devido processo legal (peças 55-61, 78, 83, 89, 91, 94 e 98-100) . 
40.	No que concerne aos presentes autos, verifica-se que a Exma. Juíza da 7ª Vara Federal de Porto Alegre é a autora da presente representação, tendo disponibilizado, inclusive, as degravações dos áudios das conversas travadas entre os réus no ofício que encaminhou a este Tribunal. Portanto, conclui-se que estão presentes nestes autos todos os requisitos para o prosseguimento da representação formulada. 
41.	Não menos importante é a observância de os fatos tratados ocorreram ao longo do ano de 2008, ou seja, há cerca de 12 anos da presente instrução. Nesse caso, deve-se, preliminarmente, verificar se ainda persiste a pretensão punitiva desta Corte de Contas com relação aos responsáveis e empresas apontados no item 31, acima. 
42.	Esta Corte de Contas mantém o entendimento de que é aplicável a prescrição decenária prevista no art. 205 do Código Civil, contada do fato ou fatos ilegais ou ilegítimos realizados pelos responsáveis. Ainda, este Tribunal entende que o ato que ordenar a citação, a audiência ou oitiva da parte interrompe a prescrição da pretensão punitiva do TCU, nos termos do art. 202, inciso I, da Lei 10.406/2002 (Código Civil) , sendo que a prescrição recomeça a contar da data do ato que motivou a interrupção, nos termos do art. 202, parágrafo único, parte inicial, do Código Civil (v. Acórdão 1441/2016-TCU-Plenário) . 
43.	Nesse contexto, observa-se que o ato que ordenou a realização das audiências e oitivas propostas pela instrução de peça 3 foi o Despacho do Ministro-Relator, ocorrido em 25/5/2015 (peça 6) , inferior, portanto, ao prazo prescricional de 10 anos, o que garante, assim, a pretensão punitiva deste Tribunal.   
44.	Volvendo-se, finalmente, ao mérito das irregularidades apontadas, para fins desta representação cabe a análise das condutas de Rogério Ortiz Porto (ex-Secretário da extinta Secretaria da Irrigação e Usos Múltiplos da Água do RS) e Rosi Guedes Bernardes (ex-Secretária Adjunta e Diretora Geral da Secretaria de Obras Públicas) , responsáveis ouvidos em audiência no âmbito deste Tribunal, por supostamente frustrarem, mediante ajuste ou combinação, o caráter competitivo do procedimento licitatório 318-0801/08-7 (Concorrência 024/SEEDI/2008) . 
45.	Ademais, como as empresas Magna Engenharia Ltda. e Serviços Técnicos de Engenharia SA (STE) supostamente teriam participado na frustração ao caráter competitivo da Concorrência 024/SEEDI/2008, também foram objeto de oitiva, pois a comprovação das irregularidades apontadas poderia implicar na declaração da inidoneidade dessas empresas com fundamento no art. 46 da Lei 8.443/1992 (Lei Orgânica do TCU) . 
46.	Volvendo-se à decisão judicial, no que concerne a Rogério Ortiz Porto a sentença condenatória: 
a) condenou-o quanto aos fatos relativos à Concorrência 29/SEEDI/2008, à pena privativa de liberdade, em regime aberto, e ao pagamento de multa, por estar incurso no crime previsto no art. 90, da Lei 8.666/1993 (Frustrar ou fraudar, mediante ajuste, combinação ou qualquer outro expediente, o caráter competitivo do procedimento licitatório, com o intuito de obter, para si ou para outrem, vantagem decorrente da adjudicação do objeto da licitação) .  
b) absolveu-o quanto ao crime previsto no art. 288, do Código Penal (Associação Criminosa) ; 
c) absolveu-o quanto aos fatos relativos à Concorrência 24/SEEDI/2008 por inexistência de prova suficiente para sua condenação. 
47. O responsável apelou da condenação em 26/8/2016, enquanto o MPF apelou de sua absolvição quanto ao delito previsto no art. 90, da Lei 8.666/1993, em 8/8/2016. Em 7/8/2019, houve trânsito em julgado quanto à apelação do MPF. Foram mantidos os termos da sentença de 1ª instância, com relação às apelações. Por fim, em 14/8/2019 foi extinta a punibilidade. 
48. Quanto a Rosi Guedes Bernardes, a sentença assim dispôs: 
a) condenou-a a pena privativa de liberdade estabelecida em 6 (seis) anos de detenção, a ser cumprida em regime inicial semiaberto, e ao pagamento de multas; 
b) absolveu-a quanto ao crime previsto no art. 288, do Código Penal (Associação Criminosa) . 
49. A responsável apelou da condenação em 23/8/2016 (ratificada em 12/9/2016) , enquanto o MPF apelou de sua absolvição quanto ao delito previsto no art. 288, do Código Penal, em 8/8/2016. Em 7/8/2019, houve trânsito em julgado quanto à apelação do MPF. Foram mantidos os termos da sentença de 1ª instância, com relação às apelações. A responsável impetrou Recurso Especial em 31/7/2019. 
50. Feitas as considerações acima, passa-se à análise dos elementos de prova constantes dos autos no que concerne aos responsáveis discriminados nos itens 44 e 45, acima, cujas condutas podem implicar em responsabilidade administrativa. 
Rogério Ortiz Porto 
51. Após extensa análise dos fatos ocorridos nas concorrências 24/SEEDI/2008 e 29/SEEDI/2008, a juíza considerou que, quanto aos réus Orgel de Oliveira Carvalho Filho, Rogério Ortiz Porto e Athos Roberto Albernaz Cordeiro, não teria restado suficientemente demonstrada a participação dolosa nos fatos denunciados (peça 34, p. 117-118) : 
Conforme a denúncia, ROGÉRIO PORTO, então Secretário da Secretaria Extraordinária da Irrigação e Usos Múltiplos da Água - SIUMA, seria a pessoa de confiança de Eliseu Padilha e teria conhecimento do direcionamento da licitação em prol da MAGNA, tendo colaborado para esse resultado. ROGÉRIO PORTO teria repassado informações privilegiadas para os empresários CÂNDIA e CAMINO, bem como teria sinalizado a outros prováveis concorrentes que o certame já tinha vencedor. 
A denúncia extrai essas conclusões dos diálogos travados entre CAMINO e CÂNDIA, em 17/03/2008, e entre Eliseu Padilha e CAMINO, em 27/05/2008. 
No diálogo ocorrido em 17/03/2008, CAMINO relatou a CÂNDIA que havia estado em Brasília/DF e que teria ficado tudo combinado. Disse, ainda, que seria necessária a interferência de um Deputado em uma Secretaria Estadual para "dizê como é" (Anexo eletrônico, Apenso 1, DOC1, PET1; e DOC7, ÁUDIO7) . A acusação infere que a Secretaria Estadual seria a SIUMA. Na conversa, contudo, os interlocutores referem também que o Secretário estaria "casado pelo outro lado", ou seja, estaria defendendo interesses de concorrente, e que, portanto, a palavra final teria de ficar com outra Secretaria. 
E no diálogo do dia 27/05/2008, CAMINO solicitou a interferência de Eliseu Padilha para que sinalizasse a ROGÉRIO PORTO que deveria ser feito o combinado, pois haveria outros interessados, dentre eles o CAMPEÃO (ATHOS ROBERTO ALBERNAZ CORDEIRO) , os quais deveriam ser acomodados em futuras licitações (Anexo eletrônico, Apenso 1, DOC1, PET1; e DOC16, ÁUDIO16) . Não há, entretanto, provas de que ROGÉRIO PORTO atendeu às solicitações de CAMINO e Eliseu Padilha, até porque ATHOS acabou formando consórcio com a MAGNA após pressões exercidas por Eliseu Padilha e CAMINO, inclusive em reunião ocorrida na sede da MAC (Relatório de Vigilância nº 43/2008) . 
Há, nos autos, apenas a demonstração de que havia duas minutas de editais diferentes, uma mais restritiva que a outra, e que a minuta que foi encaminhada à CELIC para publicação era a que continha menos restrições, em que pese o critério de julgamento que privilegiava a técnica em detrimento do preço. Tal critério, todavia, poderia privilegiar a STE, ao invés da MAGNA, motivo pelo qual foram despendidos esforços por parte dos demais réus no sentido de, num primeiro momento, demover ATHOS de participar do certame e, em seguida, de formar um consórcio com a MAGNA. 
52. De fato, na mesma linha adotada pela Douta Juíza da 7ª Vara Federal de Porto Alegre, entende-se que não há indícios suficientemente robustos da efetiva participação de Rogério Ortiz Porto no sentido de beneficiar a empresa Magna, através de repasse de informações privilegiadas para Marco Antônio de Souza Camino e Edgar Hernandes Cândia.  
53. Os demais elementos presentes nestes autos, dentre eles as razões de justificativa apresentadas (peça 27) , igualmente, não trazem elementos que permitam fazer juízo seguro de que teria havido efetiva ingerência de Rogério Porto quanto aos fatos relativos à Concorrência 24/SEEDI/2008, no sentido de frustrar, mediante ajuste ou combinação, o caráter competitivo da licitação. Como já exposto, as provas nas quais se fundam a presente representação se baseiam, principalmente, nos diálogos telefônicos interceptados e os mesmos não se mostraram suficientes para afirmar a efetiva participação de Rogério Porto no esquema articulado. 
54. Deste modo, propõe-se acolher as razões de justificativa de Rogério Ortiz Porto. 
Rosi Guedes Bernardes 
55.	Conforme já relatado, na denúncia do Ministério Público Federal consta que Rosi Guedes Bernardes, Secretária Adjunta e Diretora Geral da Secretaria de Obras Públicas, teria sido utilizada por Cândia para interferir nas decisões da administração no intuito de direcionar o resultado da licitação. Rosi Bernardes participara da comissão de julgamento que acabou por adjudicar o objeto da concorrência para o consórcio STE/Magna, devido à excessiva vantagem ao referido consórcio dada pelo critério de julgamento, com sobrevalorização da técnica (80%) em detrimento do preço (20%) (v. peça 1, p. 12) .   
56.	Em sua sentença, a juíza da 7ª Vara da Justiça Federal de Porto Alegre fez as seguintes observações quanto à atuação de Rosi Bernardes na Concorrência 24/SEEDI/2008 (peça 34, p. 115116) :  
ROSI BERNARDES, por sua vez, cedeu ao pedido de NEIDE para que a nota da MAGNA, na técnica, fosse elevada (CÂNDIA X NEIDE, em 27/08/2008, e NEIDE X ROSI, em 27/08/2008) , bem como repassou informações extraoficiais de interesse da MAGNA a NEIDE (NEIDE X ORGEL, em 18/07/2008; NEIDE X ROSI, em 18/07/2008, e NEIDE X ORGEL, em 18/07/2008) . 
Ainda, ROSI BERNARDES aprovou a justificativa apresentada perante a Assessoria Jurídica da CELIC, para a manutenção do critério de julgamento que privilegiava a técnica em prol do preço. Embora a justificativa não tenha sido aceita pela referida Assessoria Técnica, permaneceu o critério no edital. Como exposto acima, tal critério, embora não fosse ilegal do ponto de vista formal, tornou o certame mais restritivo. 
A relação de proximidade entre ROSI BERNARDES e a MAGNA pode ser extraída, também, do fato de que a ré passou a integrar os quadros funcionais desta empresa em 2011, tendo sido registrada no CREA como Responsável Técnica da Magna Engenharia Ltda. em 17/06/2011 (e. 1, INF12) . 
Em Juízo, a ré negou a acusação. Disse que o critério de julgamento 80/20 é aceito pelo Banco Mundial e que funcionava melhor em licitações para projetos. Alegou, em relação ao julgamento, que as notas partiam de 100, e a comissão ia descontando quando não atendidos os requisitos do edital. Aduziu que também houve nota máxima na licitação referente à Barragem Jaguari. Disse que os membros da comissão de julgamento foram escolhidos na época da publicação do edital e que fora indicada pelo Secretário Coffi. Negou ter repassado informações, dizendo que, entre os concorrentes, já circulavam questões envolvendo os editais antes da publicação. Negou ter conversado com NEIDE sobre barragens. Mencionou que conhece NEIDE desde a época em que trabalhou na Secretaria de Planejamento Urbano de Canoas, pois NEIDE atuava em prol da MAGNA perante a Prefeitura daquele Município. Sobre os diálogos telefônicos interceptados, afirmou que foram mal interpretados. Negou qualquer ilegalidade. Disse que havia várias licitações em curso, dezenas ou centenas, de valor bem mais expressivo, tendo sido questionadas apenas estas. Esclareceu que fora trabalhar na MAGNA dois anos depois dos fatos, mas antes de ter sido ouvida na Polícia Federal, e que sua contratação não teve qualquer relação com os fatos do processo (e. 472, VIDEO6 a 9) . 
A testemunha Nilton Fernandes da Silva, que participou do julgamento da proposta técnica na Concorrência nº 24/SEEDI/2008 (e. 1, OFIC11, p. 07, do IPL; e Procedimento Licitatório nº 000318-08.01/08-7, Volume III, fls. 1275-1277) , disse em Juízo não ter sofrido pressão (e. 463, VIDEO5) . As testemunhas Gabriela Peres de Oliveira e Jorge Dariano Gavronski, também ouvidas em Juízo, não participaram do julgamento da técnica na Concorrência em questão. 
Os diálogos telefônicos interceptados, citados acima, contudo, infirmam as alegações da ré, não deixando dúvidas de sua participação nos fatos delitivos, bem como de que houve, de fato, atendimento ao pedido para que a nota do consórcio MAGNA/STE fosse a melhor possível. 
Como já exposto em relação a NEIDE, os diálogos travados entre ela e ROSI utilizavam linguagem cifrada, o que é praxe em atividades criminosas e totalmente desnecessário acaso não houvesse ilicitude. Ademais, a sequência dos telefonemas - em que ROSI era contatada por NEIDE logo após o surgimento de alguma demanda por parte de outros corréus - demonstra que o conteúdo dos diálogos dizia respeito a questões envolvendo o procedimento licitatório. 
Relembro, ainda, o diálogo entre NEIDE e ORGEL, em 18/07/2008, às 18:08:53, em que ORGEL referiu que o edital contemplava uma exigência, relativa à parte técnica, que não havia como ser cumprida, o que levaria à perda de pontos. O consórcio, contudo, recebeu a nota máxima em todos os quesitos técnicos, o que demonstra que ROSI cedeu ao pedido de NEIDE e CÂNDIA.  
57.	Ressalta-se, uma vez mais, que, conforme já consignado na instrução de peça 30, as razões de justificativa apresentadas por Rosi Bernardes (peça 16) e Rogério Ortiz Porto (peça 27) trazem os mesmos argumentos utilizados na defesa realizada na Ação Penal, de maneira que a prova mais robusta das irregularidades cometidas consta das ligações telefônicas interceptadas e não de prova documental. Tendo isto em mente, percebe-se que a sentença judicial deixou muito bem assentado o fato de que os argumentos apresentados por Rosi Bernardes vão de encontro ao teor das conversas interceptadas, ou seja, estas últimas comprovam que houve participação de Rosi no sentido de atender ao pedido de atribuir a melhor nota possível ao consórcio MAGNA/STE como se extrai dos diálogos entre Cândia e Neide, em 27/08/2008, e Neide e Rosi, em 27/08/2008 (peça 34, p. 80-82) .  
58.	Não há como negar, assim, a responsabilidade de Rosi Bernardes no comprometimento do caráter competitivo da Concorrência 024/SEEDI/2008, em evidente afronta à vedação imposta aos agentes públicos pelo art. 3º, § 1º, inciso I, da Lei 8666/1993. 
59.	Isto posto, propõe-se rejeitar as razões de justificativa de Rosi Bernardes Guedes e impor-lhe a multa prevista no art. 58, II, da Lei 8.443/1992. 
Magna Engenharia Ltda. (CNPJ 33.980.905/0001-24) 
60.	A empresa Magna Engenharia, representada por seu sócio-diretor Edgar Hernandes Cândia, apresentou sua resposta à oitiva desta Corte de Contas à peça 20. Conforme já relatado na instrução de peça 30, os extensos elementos apresentados pela empresa são basicamente os mesmos apresentados por seu sócio-diretor Edgar Cândia nos autos da já mencionada Ação Penal. 
61.	Quanto aos atos perpetrados pela referida empresa, o MPF apontou que Cândia articulara e fizera tratativas escusas para se sagrar vencedor na Concorrência 024/SEEDI/2008. Possuiria informações privilegiadas e já estaria com os documentos referentes à licitação em 21/2/2008, havendo indícios de que elaborou e influenciou na elaboração do edital, lançado em 9/5/2008.  
62.	Cabe, por oportuno, fazer um parêntese para destacar que a defesa de Cândia havia protocolizado, em 31/8/2015, defesa nos autos da Ação Penal requerendo a extinção de punibilidade relativa ao crime do art. 90, da Lei 8.666/1993, com fulcro nos artigos 107, IV; 109, IV; 115, segunda parte e 119, todos do Código de Processo Penal. O pedido foi considerado procedente e, em 1/9/2015, foi declarada, por sentença, extinta a punibilidade de Edgar Hernandes Cândia e de Rogério Ortiz Porto apenas em relação ao delito do artigo 288 do CP. 
63.	Atente-se, porém, que em que pese a extinção da punibilidade de Edgar na esfera penal, isto não impede a avaliação dos atos por ele executados como representante da empresa Magna para fins de responsabilização em sede administrativa.  
64.	No mérito, os atos perpetrados pelo representante da empresa Magna Engenharia Ltda. relativamente aos fatos ocorridos na Concorrência 24/SEEDI/2008 estão sobejamente demonstrados ao longo da sentença judicial. A seguir transcrevem-se alguns trechos relevantes extraídos da sentença penal, iniciando-se com aquele constante da peça 34, p. 45: 
 (a) Materialidade 
A materialidade delitiva está sobejamente comprovada, em especial, pelos seguintes elementos: 
 (i) escutas telefônicas autorizadas nos autos da Representação Criminal nº 2007.71.12.005349-3; 
 (ii) Relatórios de Vigilância elaborados por agentes da Polícia Federal; 
 (iii) Relatório de Demandas Especiais nº 00190.026703/2008-33-C, elaborado pela CGU; e (iv) documentos que instruem o Procedimento de Licitação nº 318-0801/08-7. 
65.	Acerca do diálogo CAMINO X CÂNDIA, de 21/2/2008 e CAMINO X TIMM (peça 34, p. 46-48) : 
O diálogo demonstra, claramente, que CÂNDIA havia recebido os documentos referentes às minutas dos editais e ao projeto das obras, elementos necessários à elaboração das propostas a serem apresentadas. Demonstra também que ambos os empresários já haviam recebido prévias informações do Secretário Estadual interessado na realização das licitações. É o que denota a afirmação de CÂNDIA de que estava "tudo encaminhado da maneira como o Secretário disse que é". 
Da conversa é possível extrair, ainda, que CAMINO pensava, até então, que as licitações já estariam previamente decididas em prol de outras empresas ("pelo que eu sei vai ser pelo outro lado né!") , tendo sido demovido dessa ideia por CÂNDIA, que afirmou estar com todos os documentos ("Os documentos tão comigo. Tá tudo comigo...") , acrescentando que não havia como "sair pelo outro lado". O tom da conversa, entremeada por risadas, evidencia que CÂNDIA estava convicto de que as licitações efetivamente não sairiam "pelo outro lado". 
Do diálogo é possível concluir que se tratava de documentos ainda não tornados públicos, e que apenas CÂNDIA teria tido acesso às informações naquele momento ("... agora aquilo tem pressa nós tamo tocando porque nos entregaram assim toque de caixa (incompreensível) tá tudo tá tudo tá tudo tá tudo encaminhado da maneira como o Secretário disse que é") . 
Tal conclusão também fica evidenciada, de modo ainda mais claro, pelo diálogo travado entre CAMINO e João Carlos Timm logo após a conversa entre CAMINO e CÂNDIA, como segue (Anexo eletrônico, Apenso 1, DOC1, PET1; e DOC2, ÁUDIO3) : 
 (...) 
66.	Os diálogos acima confirmam, conforme demonstrado pela D. juíza do feito, que Cândia, representante da empresa Magna, tivera pleno acesso aos documentos da Concorrência 024/SEEDI/2008, antes da publicação do edital. O diálogo CAMINO X CÂNDIA, de 23/04/2008 (peça 34, p. 54-55) mostra que Cândia teve acesso às minutas de editais e que os empresários interferiram em sua confecção. Nas palavras da Exma. Juíza (peça 34, p. 55) : 
O diálogo mostra que CÂNDIA tinha acesso às minutas dos editais, documentos que poderiam ser disponibilizados por ele a CAMINO, e que ambos estavam interferindo na confecção das minutas, pois CÂNDIA afirmou que estava tudo pronto, conforme o combinado ("Tá tudo pronto, tudo tudo conforme combinado") . 
67.	Na sentença judicial seguem outras extensas considerações sobre os diálogos entre os réus envolvidos na fraude até que a Douta juíza conclui que (peça 34, p.110-112) : 
Os diálogos e fatos acima relatados demonstram que o caráter competitivo da licitação referente à Concorrência nº 24/SEEDI/2008 foi frustrado pelos seguintes expedientes: 
 (i)	acesso à minuta do edital e documentos relativos à licitação antes de terem se tornado públicos, pelo representante da MAGNA, conforme seguintes diálogos: 
-	CAMINO X CÂNDIA, em 21/02/2008; 
-	CAMINO X CÂNDIA, em 23/04/2008; e - CAMINO X CÂNDIA, em 30/04/2008. 
A testemunha Humberto Coffi, Secretário de Obras Públicas por ocasião dos fatos, afirmou em Juízo que as informações a respeito da licitação, como memorial descritivo, somente se tornam públicas com a publicação do edital (e. 450, VIDEO2) , o que ocorreu apenas em maio de 2008. 
 (ii)	interferência dos representantes da MAGNA e da MAC sobre o resultado da licitação, utilizando-se do então Deputado Federal Eliseu Padilha e da Secretária Adjunta e Diretora Geral da Secretaria de Obras Públicas - SOP, a ré ROSI BERNARDES, inclusive mediante a pressão para que a empresa que seria concorrente viesse a integrar consórcio e para que fosse elevada a nota referente à qualificação técnica, conforme seguintes diálogos: 
-	CAMINO X CÂNDIA, em 17/03/2008; 
-	PADILHA X CAMINO, em 27/05/2008; 
-	NEIDE X CAMINO, em 02/06/2008; 
-	NEIDE X ORGEL, em 02/06/2008; 
-	AMAURI X NEIDE, em 02/07/2008; 
-	NEIDE X ORGEL, em 09/07/2008; - CÂNDIA X NEIDE, em 27/08/2008; e - ROSI X NEIDE, em 27/08/2008. 
 (iii) acesso a informações internas referentes ao andamento do procedimento licitatório, conforme seguintes diálogos: 
-	CAMINO X CÂNDIA, em 23/04/2008; 
-	NEIDE X ROSI, em 18/07/2008; - NEIDE X ORGEL, em 18/07/2008; e - ORGEL X NEIDE, em 18/07/2008. 
Houve, ainda, a tentativa de interferência pelos representantes da MAGNA e da MAC sobre o conteúdo de cláusulas do edital, utilizando-se do então Deputado Federal Eliseu Padilha, conforme seguintes diálogos: 
-	PADILHA X CAMINO, em 27/03/2008; e 
- CAMINO X CÂNDIA, em 30/04/2008. 
 (...) 
Há de se considerar, contudo, que os diálogos telefônicos demonstram que a formação do consórcio entre STE-MAGNA somente se tornou necessária ante a relutância de ATHOS CORDEIRO em abdicar de sua participação na referida licitação. Por outro lado, as conversas interceptadas indicam, ainda, que havia um acordo entre CÂNDIA e o representante da Paulo Oliveira Engenharia, no sentido de que este não participaria do certame, e que tal acordo foi quebrado. 
Além do critério de julgamento, havia outras cláusulas que tornavam o certame ainda mais restritivo e que foram afastadas. 
De qualquer sorte, ainda que não haja prova plena que permita concluir que as cláusulas que permaneceram no edital direcionavam o resultado do certame em favor da MAGNA, o critério de julgamento que privilegiava a técnica tornou a concorrência mais restritiva. 
Além disso, os diálogos acima citados demonstram que, desde o início do procedimento licitatório, houve interferência em prol dessa empresa, seja mediante acesso antecipado a documentos, seja pelo privilégio de acesso a informações que não eram públicas, seja, ainda, em virtude de pressão para a celebração de acordo que afastou a futura concorrente STE, a qual acabou por integrar um consórcio. 
68. Ao fim, tendo em vista a extinção de punibilidade relativa à Cândia, não houve condenação penal. Entretanto, em sede administrativa, os fatos delitivos de Cândia com vistas a frustrar o caráter competitivo da Concorrência 024/SEEDI/2008 estão fartamente configurados pelas degravações dos áudios de peça 1 e trazidos à sentença penal de peça 34. Deste modo, nos termos do art. 46, da Lei 8.443/1992 c/c o art. 271, do RI/TCU, propõe-se a declaração de inidoneidade da empresa Magna Engenharia Ltda. para participar, por até cinco anos, de licitação na administração pública federal. 
STE - Serviços Técnicos de Engenharia SA  
69.	A STE, representada por Athos Roberto Albernaz Cordeiro, apresentou suas razões de justificativa à peça 18.  
70.	No que concerne à Concorrência 024/SEEDI/2008, a irregularidade que foi atribuída ao responsável Athos Cordeiro pelo Ministério Público Federal seria a de ter cedido às pressões para formação do Consórcio STE/Magna, através da promessa de ganhos em futuras licitações, bem como na participação na elaboração do edital de licitação. 
71.	A D. juíza fez um breve resumo, em sua sentença, da defesa apresentada por Athos Cordeiro (peça 34, p. 12-13) : 
A defesa de Athos Cordeiro alegou, em síntese, que os áudios de interceptação telefônica nada provam, e que o Delegado da Polícia Federal Aldronei Antônio Pacheco Rodrigues não participou da investigação, apenas elaborou mero relatório, de sorte que seu depoimento é imprestável. Destacou a vida profissional premiada e engajada do réu, bem como o histórico da empresa STE. Aduziu que o único vínculo da empresa com os fatos é a formação de um consórcio regular, não havendo qualquer relação com o ambiente da Operação Solidária. Frisou que, embora a STE tenha realizado o projeto para a construção da Barragem Taquarembó, a revisão do projeto básico da barragem foi elaborada em 2006 pela empresa Paulo Oliveira, integrante do consórcio Concremat/Engevix/Paulo Oliveira, tendo servido de base à Concorrência nº 024/SEEDI/2008, fato que torna fantasiosa a ilação da acusação de que o réu considerava-se detentor do direito de adjudicar o objeto do edital. Acrescentou que a STE firmou dezenas de consórcios nos últimos anos. Relatou que, publicado o edital, os funcionários da STE constataram a dificuldade de interpretação de algumas cláusulas, tendo sido elaborados dois pedidos de esclarecimentos à CELIC, em 02/06/2008 e 03/06/2008, o que levou à nova publicação do edital, com adequações, e adiamento da entrega das propostas. Narrou que persistiram dúvidas de ordem técnica, tendo sido efetuado novo pedido de esclarecimentos, em 01/07/2008. Os questionamentos foram respondidos em 27/06/2008 e em 11/07/2008, tendo tido implicação direta na decisão da STE de participar da licitação de forma consorciada. Disse que a STE corria o risco de não atingir o grau máximo na Nota Técnica, o que levou os representantes da STE a formar o consórcio, optando-se em fazê-lo com a MAGNA em virtude de seu expressivo acervo técnico na área de barragens e irrigação e do seu conhecimento acerca do projeto básico. Acrescentou que a formação do consórcio não é capaz de frustrar o caráter competitivo da licitação, estava prevista no edital e foi utilizada pelos concorrentes. Disse que a corré NEIDE VIANA BERNARDES adotou postura de exibicionismo nos diálogos telefônicos, e que ela não possuía tal poder e influência. Alegou que é inverossímil a tese acusatória de que a STE e a MAGNA teriam influenciado de forma conjunta no edital em fevereiro de 2008 se, até 27/06/2008, eram concorrentes. Disse que a acusação não apresentou indício de que o réu conhecia ROSI BERNARDES, que fazia parte da comissão julgadora, ou que tivesse ciência de que ela teria atuado em favor da STE. Sustentou que a acusação faz ilações com base em diálogos de terceiros, sem amparo em outras provas, bem como é incoerente ao atribuir uma sujeição do ex-Secretário ROGÉRIO PORTO ao ex-Deputado Eliseu Padilha e ao réu ATHOS, os quais teriam interesses contrapostos. Defendeu a legalidade da cláusula adotada na licitação relativa aos percentuais atribuídos à técnica e ao preço, salientando que não foi impugnada pelos demais interessados, foi justificada pela comissão de licitação e também teria sido adotada na licitação-espelho relativa à Barragem Jaguari. Acrescentou que o consórcio STE/MAGNA teria vencido a concorrência mesmo que invertidos os percentuais atribuídos à técnica e ao preço. Disse que o valor da proposta vencedora foi fixado em quantum inferior ao referencial previsto no edital e com diferença de apenas 1% em relação ao concorrente, o que não sugere tenha havido prejuízo ao erário, não tendo havido, ainda, intercorrências na execução do contrato. Alegou que, na reunião ocorrida em 27/06/2008 na sede da empresa MAC ENGENHARIA, o réu atuou na condição de Presidente do SICEPOT/RS, pois o ex-Deputado Eliseu Padilha era coordenador do Comitê de Admissibilidade de Emendas da Comissão Mista de Planos, Orçamentos Públicos e Fiscalização. No que diz respeito ao delito de quadrilha, destacou que eventual associação para a prática de crime específico não configura o tipo, o qual exige a finalidade da prática de delitos indeterminados, e sustentou a ausência do elemento subjetivo consistente na consciência e vontade de se associar para a prática de crimes. A defesa suscitou, ainda, as seguintes ilegalidades probatórias: (a) a nulidade das interceptações telefônicas, por usurpação da competência do Supremo Tribunal Federal, conforme reconhecido no âmbito dos Inquéritos 2842 e 3305; (b) a nulidade das interceptações telefônicas, porque teriam sido autorizadas a partir de denúncia anônima, e dos demais atos investigatórios; e (c) a necessidade de degravação integral dos áudios interceptados, e de indicação da localização, nos autos, dos áudios dos diálogos considerados pela acusação, o que viola a paridade de armas. Ao final, conclui requerendo a absolvição do réu e, alternativamente, a declaração das nulidades suscitadas ou a suspensão da ação penal até a juntada das degravações integrais das interceptações telefônicas (e. 508) . 
72.	Nota-se que a citada defesa é composta dos mesmos elementos apresentados nas extensas razões de justificativa apresentadas a este Tribunal. Sua análise, porém, deve ser feita em confronto com as degravações dos áudios dos envolvidos na fraude. 
73.	Nos referidos áudios, Athos Cordeiro possui a alcunha de "Campeão" e as referências de sua participação no esquema constam das diversas conversas interceptadas (peça 34, p. 62-68) . Restou claro, pelo teor das conversas, que Athos tinha interesse em adjudicar o objeto da licitação relativa ao projeto de consultoria da Barragem Arroio Taquarembó, pois já havia elaborado os Projetos Finais de Engenharia de Barragens, de Sistemas de Canais de Distribuição de Água às Lavouras, dos Planos de Exploração Agrícola e dos Estudos de Avaliação da Viabilidade Econômica de Sistemas de Irrigação dos Arroios Silva e Taquarembó, localizados em Dom Pedrito/RS, em agosto de 1998 (Procedimento Licitatório 000318-08.01/08-7) . 
74.	Consta, ainda, da sentença penal que Marco Camino "atuou no sentido de que ATHOS CORDEIRO desistisse de participar da licitação e, ante a negativa do corréu, para que ele integrasse consórcio junto com a MAGNA (PADILHA X CAMINO, em 03/06/2008; CAMINO X CÂNDIA, em 05/06/2008; CAMINO X ATHOS, em 05/06/2008; CAMINO X PADILHA, em 05/06/2008; Relatório de Vigilância nº 39/2008; NEIDE X CAMINO, em 06/06/2008; CAMINO X ATHOS, em 06/06/2008; CAMINO X ATHOS, em 25/06/2008, e Relatório de Vigilância nº 43/2008) " (peça 34, p. 113) . 
75.	A despeito das conversas interceptadas, a Exma. Juíza da 7ª Vara Federal de Porto Alegre, entendeu que "não restou suficientemente demonstrada a participação dolosa nos fatos denunciados", quanto ao réu Athos Cordeiro (peça 34, p. 116) , in verbis (peça 34, p. 119-120) : 
Assim como a MAGNA, a STE também tinha a sede localizada no município de Canoas/RS, daí a referência, segundo a acusação, ao "vizinho". Embora haja fortes indícios de que estivessem se referindo à STE, isso não é suficiente para que se conclua que ATHOS tenha interferido na confecção do edital da licitação, até porque o consórcio entre as empresas somente foi formado depois da publicação definitiva do edital. Ademais, não houve qualquer diálogo interceptado envolvendo ATHOS que demonstrasse a interferência na confecção do edital. 
Acrescento que o corréu ORGEL afirmou, em seu interrogatório judicial, que a expressão "vizinhos" se referia às empresas ACL e ENGEPLUS, como exposto acima. 
No que tange à formação do consórcio com a MAGNA, a própria denúncia narra que houve uma pressão sobre ATHOS, exercida por parte de Eliseu Padilha, o qual teria ameaçado, inclusive, com a não liberação dos recursos para as obras das barragens, e por CAMINO. Por outro lado, a formação de consórcio, em si, não é ilícita. 
A	elevação da pontuação relativa à parte técnica, por sua vez, decorreu de iniciativa de CÂNDIA, o qual solicitou a NEIDE que repassasse a ROSI o pedido, não havendo nada, nos autos, que demonstre que ATHOS tivesse participado do fato. 
Diante desse cenário, não vislumbro, nos autos, a existência de prova contundente a demonstrar que ATHOS tenha agido no sentido de frustrar a concorrência do certame. 
76.	Nesse ponto, cabe relembrar o entendimento esposado por este E. Tribunal no Acórdão 333/2015-TCU-Plenário, segundo o qual a prova indiciária, constituída por somatório de indícios que apontam na mesma direção, é suficiente para caracterizar fraude a licitação por meio de conluio de licitantes, não se exigindo prova técnica inequívoca para tanto. Sua aplicabilidade quanto à participação de Athos Cordeiro no esquema fraudulento, é clara. Nota-se, pelas conversas telefônicas interceptadas, que a participação de Athos Cordeiro no sentido de aceitar a formação de consórcio com a empresa Magna, com vistas a obtenção de lucros futuros em outras licitações, bem como a interferência na elaboração do edital da Concorrência 024/SEEDI/2008 parece inequívoca, ainda que não haja conversa interceptada de Athos Cordeiro demonstrando essa participação e que a formação de consórcio seja atividade lícita. Sua participação estaria configurada pela concordância em participar do consórcio em uma licitação em que desejava participar de forma isolada. 
77.	Apesar dessa participação no esquema, entende-se que a mesma apresenta um caráter de menor reprovabilidade do que aquele demonstrado pelo representante da empresa Magna, que teve participação ativa durante todo o esquema montado para fraudar a licitação em comento, enquanto o representante da STE inicialmente resistiu à formação do consórcio, só vindo a ceder posteriormente com a "ameaça" de que o dinheiro não seria liberado caso vencesse a licitação de forma isolada. Deste modo, entende-se que a declaração de inidoneidade da empresa STE deve ser adotada, mas por prazo inferior àquele a ser adotado para a empresa Magna.  
78.	Assim, nos termos do art. 46, da Lei 8.443/1992 c/c o art. 271, do RI/TCU, propõe-se a declaração de inidoneidade da empresa STE - Serviços Técnicos Especializados, para participar, por até cinco anos, de licitação na administração pública federal. 
CONCLUSÃO 
79. 	A análise efetuada na Seção "EXAME TÉCNICO" permitiu demonstrar que: 
a) os elementos constantes dos autos não permitem fazer juízo seguro acerca da efetiva ingerência de Rogério Ortiz Porto quanto aos fatos relativos à Concorrência 24/SEEDI/2008, no sentido de frustrar, mediante ajuste ou combinação, o caráter competitivo da licitação. As provas nas quais se baseiam a presente representação estão lastreadas, principalmente, nos diálogos telefônicos interceptados e os mesmos não se mostraram suficientes para afirmar sua efetiva participação no esquema fraudulento, de forma que se propõe o acolhimento de suas razões de justificativa (itens 51 a 54 desta instrução) ; 
b) Rosi Guedes Bernardes, Secretária Adjunta e Diretora Geral da Secretaria de Obras Públicas, foi utilizada por Cândia para interferir nas decisões da administração para direcionar o resultado da licitação. Ela participou do esquema no sentido de atender ao pedido de atribuir a melhor nota possível ao consórcio MAGNA/STE, conforme extraído dos diálogos entre Edgar Cândia e Neide Viana, em 27/08/2008, e Neide Viana e Rosi Guedes, em 27/08/2008. Graças à excessiva vantagem dada ao referido consórcio pelo critério de julgamento, com sobrevalorização da técnica (80%) em detrimento do preço (20%) , este acabou vencendo a concorrência. Assim, propõe-se as rejeições de suas razões de justificativa, bem como a aplicação da multa do art. 58, da Lei 8.443/1992 (itens 55 a 59) ; 
c) os diálogos constantes de peça 1 e repetidos na sentença de peça 34 revelam que Cândia, representante da empresa Magna Engenharia Ltda., tivera pleno acesso aos documentos da Concorrência 024/SEEDI/2008, antes da publicação do edital. O diálogo CAMINO X CÂNDIA, de 23/04/2008 (peça 34, p. 54-55) mostra que Cândia teve acesso às minutas de editais e que os empresários interferiram em sua confecção. Deste modo, a referida empresa frustrou o caráter competitivo do certame, de forma que se propõe que seja apenada, em sede administrativa, com a declaração de inidoneidade para participar, por até cinco anos, de licitação na administração pública federal, nos termos do art. 46, da Lei 8.443/1992 (itens 60 a 68) ; 
d) a participação de Athos Cordeiro no esquema, representante da STE - Serviços Técnicos de Engenharia S/A, foi a de ter cedido à pressão para a formação de consórcio com a empresa Magna, com vistas a obtenção de lucros futuros em outras licitações, bem como a interferência na elaboração do edital da Concorrência 024/SEEDI/2008. Embora não haja conversa interceptada de Athos Cordeiro demonstrando essa participação, os indícios presentes nos autos autorizam a conclusão de que acabou por concordar em participar do consórcio com a empresa Magna e interferiu na elaboração do edital da Concorrência 024/SEEDI/2008. Deste modo, apesar de sua conduta ter menor reprovabilidade que a do representante da empresa Magna, a empresa STE poderá ser apenada com a declaração de inidoneidade para participar, por até cinco anos, de licitação na administração pública federal, nos termos do art. 46, da Lei 8.443/1992. Propõe-se, ainda, que na gradação dos prazos de inabilitação para licitar, aquele estabelecido para a empresa STE seja inferior ao da empresa Magna, considerando-se que a conduta da primeira empresa foi menos reprovável que a desta última (itens 69 a 78) ; e 
e) a pretensão punitiva deste Tribunal, vinculada ao prazo prescricional de 10 anos, não foi afastada, tendo em vista que o ato que ordenou a realização das audiências e oitivas propostas pela instrução de peça 3 foi o Despacho do Ministro-Relator, ocorrido em 25/5/2015 (peça 6) , conforme tratado nos itens 41 a 43. 
PROPOSTA DE ENCAMINHAMENTO 
80. 	Ante todo o exposto, submetem-se os autos à consideração superior, propondo: 
a) com fulcro no art. 157 do Regimento Interno do Tribunal de Contas da União c/c art. 47, § 3º, da Resolução TCU 259/2014, que seja levantado o sobrestamento do presente processo; 
b) conhecer da presente representação, satisfeitos os requisitos de admissibilidade previstos nos arts. 235 e 237, inciso III, do Regimento Interno deste Tribunal, e no art. 103, § 1º, da Resolução - TCU 259/2014, para, no mérito, considerá-la parcialmente procedente; 
c) acatar as razões de justificativa apresentadas pelo Sr.  Rogério Ortiz Porto; 
d) rejeitar as razões de justificativa apresentadas pela Sra. Rosi Bernardes Guedes; 
e) aplicar à Sra. Rosi Bernardes Guedes (CPF XXX.707.100-XX) , a multa prevista no art. 58, inciso II, da Lei 8.443/1992, fixando-lhe o prazo de 15 (quinze) dias, a contar da notificação, para que comprove, perante o Tribunal (art. 214, inciso III, alínea "a", do Regimento Interno/TCU) , o recolhimento da dívida ao Tesouro Nacional, atualizada monetariamente desde a data do Acórdão que vier a ser proferido até a data do efetivo recolhimento, se for paga após o vencimento, na forma da legislação em vigor; 
f) nos termos do art. 46 da Lei 8.443/1992, c/c o art. 271 do Regimento Interno do TCU, declarar a inidoneidade das empresas Magna Engenharia Ltda. (CNPJ 33.980.905/0001-24) e STE - Serviços Técnicos Especializados SA (CNPJ 88.849.773/0001-98) para participar, por até 5 (cinco) anos, de licitação no âmbito da Administração Pública Federal". 
É o relatório.

8.1. Fábio Medina Osorio (64975/OAB-RS) e outros, representando Magna Engenharia Ltda.  
8.2. Ademir Canali Ferreira (6965/OAB-RS) e outros, representando Rosi Guedes Bernardes.  
8.3. Alexandre Lima Wunderlich (36846/OAB-RS) e outros, representando STE Serviços Técnicos de Engenharia S.A.

Não atuou.

REPRESENTAÇÃO. FRAUDES EM LICITAÇÃO. ELABORAÇÃO DE PLANO BÁSICO AMBIENTAL, PROJETO, FISCALIZAÇÃO E CONSTRUÇÃO DE BARRAGEM NO RIO GRANDE DO SUL. CONVÊNIO COM MINISTÉRIO DA INTEGRAÇÃO NACIONAL. CRIME DE MERA CONDUTA. AUSÊNCIA DE EVIDÊNCIAS ROBUSTAS DA PRÁTICA DO TIPO PENAL DE UMA DAS EMPRESAS. PRECEDENTES. NECESSIDADE DE OITIVA E AUDIÊNCIA DOS DEMAIS RESPONSÁVEIS EM VISTA DE NOVOS ELEMENTOS ACOSTADOS AOS AUTOS. DETERMINAÇÕES.

REPRESENTAÇÃO (REPR)

Secretaria de Infraestrutura Hídrica, de Comunicações e de Mineração (SeinfraCOM).

Inicialmente, registro que relato o presente processo por força do art. 152 do RI/TCU.
2.	Conforme assentado no relatório precedente, trata-se de representação autuada a partir de ofício dirigido a esta Corte e assinado pela Juíza Federal Substituta da 7ª Vara Federal de Porto Alegre, contendo cópia de denúncia oferecida pelo Ministério Público Federal em sede de Ação Penal, acerca de possíveis fraudes ocorridas em procedimentos licitatórios conduzidos pelo Governo do Estado do Rio Grande do Sul, e destinados a elaboração de projeto, plano básico ambiental, fiscalização e construção das obras da barragem do Arroio Taquarembó, com recursos oriundos do Convênio 93/2007 (Siafi 615661) , celebrado com o Ministério da Integração Nacional.
3.	Consoante a denúncia do Ministério Público Federal, foi apurada a existência de uma rede de corrupção e fraudes ao erário, integrada por empresários e lobistas, os quais associados a agentes públicos municipais, estaduais e federais, estariam fraudando procedimentos de concorrência pública para obras de engenharia e programas sociais na área de saúde no Município de Canoas/RS.
4.	O inquérito policial que embasou a presente denúncia tem origem nas cópias de documentos encaminhadas pelo Supremo Tribunal Federal, destinadas a apurar envolvimento de agentes públicos sem prerrogativa de foro naquela Corte.
5.	A representação merece ser conhecida, porquanto cumpre os requisitos de admissibilidade previstos no art. 113, § 1º, da Lei 8.666/1993, c/c os arts. 235 e 237, IV, do Regimento Interno deste Tribunal, e no art. 103, § 1º, da Resolução - TCU 259/2014.
6.	Após as oitivas de praxe, autorizadas pelo Relator a quo do feito, Ministro José Múcio Monteiro (peça 6) , a então Secretaria de Controle Externo do RS produziu instrução à peça 30, propondo sobrestar o processo, no aguardo do julgamento da Ação Penal 5021824-30.2014.404.7100/RS, em curso na 7ª Vara Federal de Porto Alegre, que examinou os mesmos fatos, e que se encontrava em fase de prolação da sentença.
7.	O Ministro José Múcio Monteiro, em despacho de 4/5/2016 (peça 33) , autorizou o sobrestamento proposto, conforme proposta da Secex-RS. 
8.	Prolatada a sentença de 1º Grau pela Justiça Federal de Porto Alegre (peça 34) , a Secretaria de Fiscalização de Infraestrutura Hídrica, de Comunicações e de Mineração/SeinfraCom debruçou-se sobre a matéria, e produziu a peça técnica transcrita no relatório.
9. 	A denúncia do Parquet Federal versa acerca da frustração, mediante ajuste e combinação, do caráter competitivo da Concorrência nº 024/SEEDI/2008, a qual tinha por objeto a contratação de empresa para a prestação de serviços de detalhamento do projeto de engenharia do plano básico ambiental, supervisão e apoio à fiscalização das obras da Barragem do Arroio Taquarembó, nos Municípios de Dom Pedrito/RS e Lavras do Sul/RS, com o  intuito de obter vantagem, para si e para outrem, decorrente da adjudicação do objeto da licitação (peça 1, p. 5-6) .
10.	A conduta típica está prevista no art. 90 da Lei 8.666/1993, na modalidade consumada.
11.	A presente representação contém elementos que indicariam a possível ocorrência de fraude ao caráter competitivo dos seguintes processos licitatórios:
	i. Concorrência nº 024/SEEDI/2008 - Projeto, Plano Básico Ambiental e Fiscalização das Obras da Barragem do Arroio Taquarembó; apenas este certame resultou na efetiva contratação das empresas denunciadas (Consórcio STE/Magna) ;
	ii. Concorrência nº 029/SEEDI/2008 - Construção da Barragem do Arroio Taquarembó, revogada com a inabilitação de todos os participantes.
12. 	Narra ainda a denúncia, que no período de janeiro a dezembro de 2008, teriam sido realizados ajustes com a finalidade de que as empresas Magna Engenharia Ltda. e STE - Serviços Técnicos de Engenharia S.A., reunidas em consórcio, fossem favorecidas na licitação, acordos esses que teriam envolvido ainda outros agentes públicos e privados, dentre os quais os arrolados nesta representação, e que foram objeto de audiências e oitivas, a saber:
	i. O Sr. Rogério Ortiz Porto, ex-Secretário da extinta Secretaria da Irrigação e Usos Múltiplos da Água do Estado do Rio Grande do Sul, por frustrar, mediante ajuste ou combinação, o caráter competitivo da Concorrência 024/SEEDI/2008;
	ii. A Sra. Rose Guedes Bernardes, ex-Secretária Adjunta e Diretora Geral da Secretaria de Obras Públicas do Estado do Rio Grande do Sul, por frustrar mediante ajuste ou combinação o caráter competitivo da Concorrência 024/SEEDI/2008;
	iii. Os Srs. Athos Roberto Albernaz Cordeiro, Diretor da STE Serviços Técnicos de Engenharia Ltda. e Edgar Hernandes Candia, Sócio-Administrador da Magna Engenharia Ltda., por participação na fraude ao caráter competitivo da Concorrência 024/SEEDI/2008.
13.	A SeinfraCom, colmatando as razões de justificativa e as conclusões da sentença proferida juízo penal, manifesta-se pela inexistência de indícios seguros da responsabilidade de Rogério Rortiz Porto pelos fatos a ele imputados, bem como pela imputação de responsabilidade a Rose Guedes Bernardes com aplicação de multa, e pela declaração de inidoneidade das Empresas Magna Engenharia Ltda. e STE - Serviços Técnicos de Engenharia S/A. para participar, por até cinco anos, de licitação na administração pública federal, reconhecendo-se a conduta menos reprovável desta última empresa.  
14.	Estando estes autos em meu Gabinete, a STE Serviços Técnicos de Engenharia fez juntar ao processo petição inominada, contendo argumentos e documentos adicionais (peças 48-51) , cujo conteúdo e argumentos sumarizo a seguir:
	i. Ocorrência da prescrição da pretensão punitiva, tendo em vista o transcurso de 13 anos dos fatos supostamente ilegais;
	ii. Incontrovérsia sobre a plena regularidade dos serviços prestados pela STE, diante da ausência de falhas no serviço ou de superfaturamento;
	iii. O trânsito em julgado da Ação Penal nº 5021824-30.2014.4.04.7100/RS e a prolação de sentença em ação de improbidade nº 5021513-39.2014.4.04.7100/RS, ambas absolutórias dos atos do Sr. Athos Roberto Albernaz Cordeiro, representantes da STE, devem ser considerados na análise do caso concreto pelo TCU;  
	iv. As justificativas técnicas para a formação de consórcio afastam a tipicidade da conduta da STE, evidenciando a ausência de conluio ou combinação com a consorciada.
	v. A representada junta cópia da sentença absolutória prolatada na ação civil pública de improbidade administrativa e do acórdão proferido pelo Tribunal Regional Federal da 4ª Região, nos autos da ação penal.
15.	Passo a decidir.
II
16. 	Desde já, divirjo das conclusões da SeinfraCom, secundadas e pelo corpo diretivo daquela Unidade, para discordar do encaminhamento proposto quanto à Empresa STE Serviços Técnicos de Engenharia Ltda. e à Empresa Magna Engenharia Ltda e aos responsáveis Rose Guedes Bernardes e Rogério Ortiz Porto.
17.	Inicialmente, quanto à Empresa STE Serviços Técnicos de Engenharia Ltda., tenho presente a orientação adrede referida, de que este Tribunal de Contas não se vincula à estreita subsunção dos fatos aos tipos penais previstos em legislação de regência para fins de declaração de inidoneidade, o que feriria o já decantado princípio da independência das instâncias administrativa, cível e penal e tendo em vista o rito especial do processo de contas, estranho ao processo penal. Dentre outros, menciono os Acórdão 3222/2010-TCU-Plenário, relator o Ministro Benjamin Zymler, 2.040/2014-TCU-Plenário, de minha relatoria e 903/2012-TCU-Plenário, relator o Ministro José Múcio Monteiro. 
18.	De outra borda, verifico a existência de precedentes no TCU de que a conduta dolosa revela-se elemento subjetivo indispensável à configuração de fraude à licitação, sendo requisito essencial para a aplicação da sanção de inidoneidade prevista no art. 46 da Lei 8.443/1992. Nesse sentido, menciono o Acórdão 3156/2016-TCU-Plenário, relator o Ministro Augusto Nardes, de cujo voto condutor extraio os seguintes excertos:
"6. Após examinar os recursos interpostos, concluiu e opinou a Serur por que fosse dado provimento ao apelo, uma vez que as razões recursais foram suficientes para alterar o mérito do julgado, em razão de que não restou devidamente comprovada a conduta dolosa indispensável à configuração do tipo subjetivo de fraude à licitação, restando, portanto, ausentes os requisitos essenciais para a aplicação da sanção de inidoneidade prevista no art. 46 da LO/TCU.
7. Assiste razão à instrução. Adoto como minhas razões de decidir os argumentos postos nos autos pela Serur, sem prejuízo dos comentários adicionais que faço a seguir.
8. No caso presente, como bem pontuado pela unidade técnica, o dispositivo da Lei Orgânica pressupõe a "ocorrência de fraude comprovada à licitação" (art. 46) , o que não se verificou. Ademais, o montante do benefício supostamente advindo do alegado conluio não alcançaria R$ 3.600,00, o que "não justificaria o risco advindo da declaração de impedimento de licitar ou contratar com as três esferas da administração pública, com base no art. 7º da Lei 10.520/2002, ou com o risco decorrente de uma eventual declaração de inidoneidade para licitar com a Administração Pública Federal, com fulcro no art. 46 da Lei 8.443/1992".
9. Conforme apontado pela Serur, os fatos e indícios constantes dos autos são insuficientes para justificar a presunção de que as ora recorrentes teriam perpetrado uma fraude ao Pregão sob exame, não havendo "elementos de juízo suficiente robustos para basear a conclusão no sentido de que a Vetec teria dado causa à sua própria desclassificação com o fito de beneficiar a Sigma". (Acresci grifos) 
19.	Também o Acórdão 48/2014-TCU-Plenário, relator Min. Benjamin Zymler assinala que a caracterização de fraude à licitação, ainda que não esteja atrelada ao resultado ou benefício decorrente do ilícito, não prescinde de demonstração da conduta daquele que perpetrou ato simulado em busca de vantagem para si ou terceiro, verbis:
Enunciado: "A caracterização de fraude à licitação não está associada ao seu resultado, ou seja, ao sucesso da empreitada. Configura, em analogia ao direito penal, ilícito de mera conduta, sendo suficiente a demonstração de o fraudador ter praticado simulação para conferir vantagem para si ou para outrem".
Voto: 18. Com relação à afirmação de que a alegada falsificação do documento não teve qualquer influência no processo licitatório, na medida em que não favoreceu qualquer licitante, muito menos a recorrente, registro que a configuração da fraude à licitação não está associada ao seu resultado, ou seja, ao sucesso da empreitada. Fazendo analogia ao Direito Penal, trata-se de ilícito de mera conduta, sendo suficiente a demonstração da combinação entre as partes, visando simular uma licitação perfeitamente lícita para, assim, conferir vantagem para si ou outrem.
19. Considerando que a licitação é um processo público, não restrito aos eventuais participantes da fraude, é plenamente possível que um terceiro, estranho à simulação, participe e ao final se sagre vencedor do certame. No caso, o resultado da fraude dependerá do envolvimento, da disposição e da possibilidade fática de a entidade promotora do certame conduzir ou não ao resultado desejado.
20.	Na mesma vertente, seguiram os Acórdão 2908/2017-TCU-Plenário, relator Min. André de Carvalho, 1.230/2017-TCU-Plenário, relatora a Ministra Ana Arraes, 3.145/2014-TCU-Plenário, relator Min. Marcos Bemquerer, 457/2014-TCU-Plenário, relator Min. Augusto Sherman e 3.617/2013-TCU-Plenário, relator o Min. José Jorge.  
21.	Dito de outro modo, ainda que a caracterização de fraude à licitação não esteja associada ao seu resultado, ou seja, ao sucesso da empreitada, configura, em analogia ao direito penal, ilícito de mera conduta, sendo suficiente a demonstração de o fraudador ter praticado simulação para conferir vantagem para si ou para outrem.
22.	Não é por outra razão que a Lei Orgânica deste Soldalício de Contas exige a ocorrência de fraude comprovada à licitação para que seja declarada a inidoneidade do licitante fraudador para participar de certames na Administração Pública Federal:
Art. 46. Verificada a ocorrência de fraude comprovada à licitação, o Tribunal declarará a inidoneidade do licitante fraudador para participar, por até cinco anos, de licitação na Administração Pública Federal.
23.	Referida disposição orgânica retira seu fundamento ontológico, dentre outras normas, do próprio art. 90 do antigo Estatuto das Licitações, temporariamente ainda em vigor:
Art. 90. Frustrar ou fraudar, mediante ajuste, combinação ou qualquer outro expediente, o caráter competitivo do procedimento licitatório, com o intuito de obter, para si ou para outrem, vantagem decorrente da adjudicação do objeto da licitação: Pena - detenção, de2 (dois) a 4 (quatro) anos, e multa'.
24.	Tornando ao caso concreto, mostra-se relevante para o deslinde da questão, que não obstante a Empresa STE tenha se beneficiado do contrato derivado da Concorrência 024/SEEDI/2008, ao aceitar formar consórcio com a Empresa Magna, vencedora do certame, ficou demonstrada a relutância de Athos Cordeiro em abdicar de sua participação na licitação, mesmo após insistência de representantes da Magna nesse sentido, conforme consignado na sentença judicial (peça 34, p. 113) .
25.	Também conforme relato da juíza criminal a quo, a STE formou dezenas de consórcios nos últimos anos, e que ao constatar dificuldade de interpretação de algumas cláusulas contratuais, teriam sido feitos dois pedidos de esclarecimentos à Central de Licitações do Estado, e, 2/6/2008 e 3/6/2008, que resultaram em nova publicação do edital, com adequações (peça 43, p. 15) . Não houve, segundo o douto juízo, indícios seguros de que o Sr. Athos tenha interferido na publicação definitiva do edital, o que não ficou demonstrado nem pelas transcrições dos diálogos telefônicos interceptados, verbis:
"Assim como a MAGNA, a STE também tinha a sede localizada no município de Canoas/RS, daí a referência, segundo a acusação, ao "vizinho". Embora haja fortes indícios de que estivessem se referindo à STE, isso não é suficiente para que se conclua que ATHOS tenha interferido na confecção do edital da licitação, até porque o consórcio entre as empresas somente foi formado depois da publicação definitiva do edital. Ademais, não houve qualquer diálogo interceptado envolvendo ATHOS que demonstrasse a interferência na confecção do edital.
Acrescento que o corréu ORGEL afirmou, em seu interrogatório judicial, que a expressão "vizinhos" se referia às empresas ACL e ENGEPLUS, como exposto acima.
No que tange à formação do consórcio com a MAGNA, a própria denúncia narra que houve uma pressão sobre ATHOS, exercida por parte de Eliseu Padilha, o qual teria ameaçado, inclusive, com a não liberação dos recursos para as obras das barragens, e por CAMINO. Por outro lado, a formação de consórcio, em si, não é ilícita.
A elevação da pontuação relativa à parte técnica, por sua vez, decorreu de iniciativa de CANDIA, o qual solicitou a NEIDE que repassasse a ROSI o pedido, não havendo nada, nos autos, que demonstre que ATHOS tivesse participado do fato. Diante desse cenário, não vislumbro, nos autos, a existência de prova contundente a demonstrar que ATHOS tenha agido no sentido de frustrar a concorrência do certame".
26.	Não há, portanto, indícios robustos nos autos desta representação, e tampouco se depreende da análise da Exma. Magistrada da 7ª Vara Federal, cuja sentença foi confirmada pelo Egrégio TRF da 4ª Região, de que Athos Roberto Albernaz Cordeiro tenha participado ou influenciado na elaboração do edital, ou mesmo na condução do certame. 
27.	Nesse diapasão, até para que o acusado pudesse, desde logo, ter acesso a todos os elementos para o exercício da ampla defesa contra a imputação do ilícito em pauta, o que não se mostra viável no caso versado nos autos, convém reproduzir doutrina de Fernando da Eugênio Pacceli[footnoteRef:2], no âmbito do processo penal: [2:  OLIVEIRA, Eugênio Pacceli de. Curso de Processo Penal, 13ª ed. 2ª tiragem, Rio de Janeiro: Lumen Juris, 2010, pág. 189. ] 
"Conhecendo com precisão todos os limites da imputação, poderá o Acusado a ela se contrapor o mais amplamente possível, desde, então, a delimitação temática da peça acusatória, em que se irá ¿xar o conteúdo da questão penal. Mas, de outro lado, a correta delimitação temática, ou imputação do fato, presta-se, também, a viabilizar a própria aplicação da lei penal, na medida em que permite ao órgão jurisdicional dar ao fato narrado na Acusação a justa e adequada correspondência normativa".
28.	É imprescindível, dessa sorte, que a denúncia contenha descrição, ainda que suscinta, do fato delituoso atribuído ao acusado, sob pena de inépcia da peça acusatória, o que impede o correto exercício da ampla defesa, pelo que cabe citar ainda o professor Júlio Mirabete[footnoteRef:3]: [3:  MIRABETE, Julio Fabbrini. Código de Processo Penal Interpretado, 10ª Ed., Ed. Atlas S.A. 2003, p. 184] 
"É indispensável que na denúncia se descreva, ainda que sucintamente, o fato atribuído ao acusado, não podendo ser recebida a inicial que contenha descrição vaga, imprecisa, de tal forma lacônica que torne impossível ou extremamente difícil ao denunciado entender de qual fato preciso está sendo acusado".
29.	Nessa mesma diretiva, igualmente já se pronunciou o colendo Superior Tribunal de Justiça, em mais de uma oportunidade, litteris:
"Processual Penal - Denúncia genérica - Deficiente descrição dos fatos delituosos - Dificuldade de defesa - Inépcia - Ocorrência. É inepta a denúncia genérica por não descrever clara e precisamente a conduta delituosa do réu que, a par disso, fica impossibilitado de se defender, frustrando o estabelecimento do contraditório em termos positivos, com evidente prejuízo para a ação penal". (HC 7512/PA, Relator Ministro Fernando Gonçalves, Julgamento 15/9/1998) 
"RECURSO EM HABEAS CORPUS. FRAUDE AO CARÁTER COMPETITIVO DE LICITAÇÃO. 2. O Superior Tribunal de Justiça já decidiu, em diversos julgados, que não é exigível a descrição pormenorizada da conduta típica, especialmente em crimes de autoria coletiva, mas apenas um delineamento geral dos fatos imputados ao réu, de sorte a oportunizar o exercício das garantias constitucionais à ampla defesa e ao contraditório, devendo a peça acusatória vir instruída com indícios mínimos de autoria e materialidade delitiva, porquanto a prova robusta e cabal acerca dos fatos delituosos se faz necessária apenas quando da prolação de decisum condenatório. (...) 4. Também não há falar em responsabilidade penal objetiva, pois o recorrente não foi denunciado tão somente por ser representante de uma das empresas em tese participantes e beneficiadas com o esquema fraudulento, mas, sobretudo, por ter contribuído com o sucesso da empreitada delitiva". (RHC: 131.886 PA, Relator Min. Sebastião Reis Júnior, julgamento 13/10/2020) 
"FRAUDE À LICITAÇÃO. AUSÊNCIA DE INDICAÇÃO DE FATOS CONCRETOS. INÉPCIA DA DENÚNCIA. 1. É inepta a denúncia que tem caráter genérico e não descreve a conduta criminosa praticada pelo paciente, mencionando apenas que os atos ilícitos ocorreram com o respaldo do prefeito municipal (fl. 16) , afirmando, na sequência, que o fato de ele pertencer a mesma agremiação política do proprietário da empresa vencedora da licitação sugere a sua adesão ao fato delituoso". (RHC: 123.414 PA, relator Min. Sebastião Reis Júnior, julgamento 16/3/2021) 
30. 	Ante o exposto, divirjo do posicionamento exarado pela Secretaria de Fiscalização de Infraestrutura Hídrica, de Comunicações e de Mineração - SeinfraCOM, secundado pelo MP/TCU, para afastar a responsabilidade da Empresa STE Serviços Técnicos de Engenharia Ltda. e de seu Diretor, o Sr. Athos Roberto Albernaz Cordeiro nesta Representação, ante a ausência de indícios robustos de sua participação na perpretação de fraude à Concorrência 024/SEEDI/2008, objeto do Convênio 93/2007 (SIAFI 615661) , firmado entre o Ministério da Integração Nacional e o Governo do Estado do Rio Grande do Sul.
III
31.	Quanto à Empresa Magna Engenharia Ltda., julgo necessário tecer algumas considerações, ao passo em que, desde já, manifesto minha divergência quanto ao encaminhamento suscitado pela SeinfraCOM, o qual reconheço ser prematuro, nesta fase processual.  
32.	Inicialmente, corroboro a análise empreendida pela SeinfraCOM quanto à adequada utilização de provas emprestadas pelo Tribunal de Contas, produzidas no âmbito judicial cível ou penal, visto que a presente representação foi pautada com base em documentação enviada pela Exma. Juíza da 7ª Vara Federal de Porto Alegre, inclusive degravações de áudios de conversas travadas pelos réus, e atendeu aos requisitos exigidos usualmente por esta Corte para utilização dos referidos elementos probatórios: i) autorização do juízo responsável e ii) garantia do contraditório e da ampla defesa em relação aos elementos transladados. Nesse sentido, colho da jurisprudência do TCU os seguintes arestos:
[...], não procede a alegação da recorrente no que se refere à impossibilidade de utilização da prova emprestada da "Operação Navalha". Conforme entendimento jurisprudencial deste Tribunal, corroborado pelo STF (2ª Questão de Ordem no Inquérito 2424/SP, Questão de Ordem no Inquérito 2725/SP, Questão de Ordem na Petição 3683/MG) e pelo STJ (Agravo Regimental na AP 536/BA, MS 13501/DF, MS 13986/DF, MS 10128/DF) , é lícita a utilização de prova emprestada em processo do TCU, sendo pré-requisitos para tanto a autorização judicial para esse aproveitamento e a promoção do contraditório e da ampla defesa acerca de tal prova. (Acórdão 1718/2014-TCU-Plenário, relator Min. Walton Alencar Rodrigues) 
"18. No presente caso, ressalto que as provas advindas de processos judiciais foram trazidas a este Tribunal em função de deliberação monocrática expedida em 10/12/2015, no bojo da Petição 5054741-77.2015.4.04.7000/PR. Na ocasião, o então juiz federal Sérgio Moro confirmou as decisões anteriores de compartilhamento de provas, deferiu o requerimento do MPF e autorizou:
"[...] o compartilhamento dos termos de acordo e de depoimentos dos colaboradores, bem como de documentos e demais elementos pertinentes aos acordos e depoimentos, atuais e futuros, entregues e a serem entregues pelos colaboradores, cuja colaboração já tenha sido homologada judicialmente e cujos termos/documento não sejam mais sigilosos".
19. No que se refere aos elementos trazidos do Cade, assinalo que os documentos foram tornados públicos sem restrição para sua utilização em outros processos, tendo sido legítima a sua juntada por empréstimo a este feito.
20. Nesse cenário, bastaria que o TCU possibilitasse ao interessado o direito de se manifestar sobre os elementos acostados a estes autos, o que de fato veio a acontecer por ocasião de sua oitiva". (Acórdão 416/2021-TCU-Plenário, rel. Min. Benjamin Zymler) 
33.	Relembro ainda que esse procedimento se encontra em consonância com a jurisprudência do Superior Tribunal de Justiça e do Supremo Tribunal Federal sobre o tema:
"3. Esta Corte Superior manifesta entendimento no sentido de que 'a prova emprestada não pode se restringir a processos em que figurem partes idênticas, sob pena de se reduzir excessivamente sua aplicabilidade, sem justificativa razoável para tanto. Independentemente de haver identidade de partes, o contraditório é o requisito primordial para o aproveitamento da prova emprestada, de maneira que, assegurado às partes o contraditório sobre a prova, isto é, o direito de se insurgir contra a prova e de refutá-la adequadamente, afigura-se válido o empréstimo'" (STJ, EREsp 617.428/SP, Rel. Ministra Nancy Andrighi, Corte Especial, DJe 17/6/2014) 
"7. A doutrina e a jurisprudência são favoráveis à "prova emprestada", respeitados o contraditório e a ampla defesa no âmbito do processo administrativo disciplinar, cujo traslado da prova penal foi antecedido e devidamente autorizado pelo Juízo Criminal. (Precedentes do STF: Plenário, QO no Inq. 2275, Rel. Min. Carlos Britto, DJe de 26.9.2008; precedentes desta Corte Superior: MS 11.965/DF, Terceira Seção, Rel. Min. Paulo Medina, Rel. p/ Acórdão Min. Arnaldo Esteves Lima, DJ de 18.10.2007; MS 9.212/DF, Terceira Seção, Rel. Min. Gilson Dipp, DJ de 1º.6.2005; MS 7.024/DF, Terceira Seção, Rel. Min. José Arnaldo da Fonseca, DJ de 4.6.2001) " (STJ, AgRg no MS 15317/DF, Relator Ministro Herman Benjamin, Dje 30/6/2017) 
"AGRAVO REGIMENTAL EM RECURSO EXTRAORDINÁRIO. DIREITO ADMINISTRATIVO. TRIBUNAL DE CONTAS DA UNIÃO. COMPETÊNCIA. CONCURSO MATERIAL. FRAUDE. SISTEMA ÚNICO DE SAÚDE. ADMINISTRADOR DE HOSPITAL. SIGILOS BANCÁRIO E FISCAL. PROVA EMPRESTADA. APLICAÇÃO RETROATIVA DE LEI. CARÁTER SANCIONADOR. 1. A competência da TCU é fixada a partir da origem dos recursos públicos, logo independe da natureza do ente envolvido na relação jurídica, inclusive na seara do Sistema Único de Saúde. 2. É possível a utilização em processo administrativo de provas emprestadas de processo penal, quando haja conexão entre os feitos". (STF, RE 934.233/RS, rel. Min. Edson Fachin, 1ª Turma, Dje 4/11/2016) 
34.	De outra borda, no entanto, é imperioso reconhecer que novos elementos foram juntados aos autos, consistentes na sentença de 1º grau prolatada pela 7ª Vara Federal (peça 34) , sem que fosse outorgado o direito ao contraditório à empresa Magna, visto que ali se encontram trechos outros da transcrição telefônica não juntados à representação original, bem como outros elementos de convicção alinhados pela Magistrada, para a formação da culpa/dolo e respectiva condenação.
35.	Nesse sentido, a jurisprudência sistematizada do TCU segue na linha de que novos elementos colmatados ao processo e que possam se revelar desfavoráveis à pessoa jurídica, devem ser submetidos a novo contraditório, conforme se depreende das Ementas a seguir: 
"Deve-se promover novamente o contraditório no caso de juntada aos autos, após ou concomitantemente à realização de audiência ou citação dos responsáveis, de novos documentos que lhes sejam desfavoráveis". (Acórdão 3615/2015-TCU-Primeira Câmara, rel. Min. Benjamin Zymler) .
"Faz-se necessária nova notificação dos responsáveis quando parte das irregularidades apontadas na fase instrutiva não consta nas citações promovidas, com vistas a evitar prejuízo ao contraditório e à ampla defesa". (Acórdão 3527/2010-TCU-Segunda Câmara, rel. Min. André de Carvalho) 
36.	Na mesma toada seguiram os Acórdão 3145/2019-TCU-Plenário, de minha relatoria, e 1.405/2020-TCU-Plenário, relatora a Ministra Ana Arraes. 
37.	A esse respeito, colho da doutrina de Fredie Didier, aplicável ao caso sob exame, e que diz respeito ao poder de influência da parte no conteúdo da decisão do magistrado, dentro do princípio da ampla defesa em seu aspecto objetivo ou substancial:
"Se não for conferida a possibilidade de a parte influenciar a decisão do órgão jurisdicional - e isso é o poder de influência, de interferir com argumentos, ideias, alegando fatos, a garantia do contraditório estará ferida. É fundamental perceber isso: o contraditório não se efetiva apenas com a ouvida da parte; exige-se a participação com a possibilidade, conferida à parte, de influenciar no conteúdo da decisão. Essa dimensão substancial do contraditório impede a prolação de decisão surpresa; toda decisão submetida a julgamento deve passar antes pelo contraditório. Isso porque o 'Estado democrático não se compraz com a ideia de atos repentinos, inesperados, de qualquer dos seus órgãos, mormente daqueles destinados à aplicação do Direito. A efetiva participação dos sujeitos processuais é medida que consagra o princípio (DIDIER JR., Fredie. Curso de direito processual civil. 17. Ed. Salvador: Juspodivm, 2015. Vol. I, p. 79) 
38.	Dito de outro modo, não basta outorgar às partes a participação nos autos, mas dentro de uma compreensão substancial do devido processo, permitir que elas oponham seus argumentos em face das provas colimadas ao processo, ainda que este relator pudesse, prima facie à vista dos elementos já constantes do processo, firmar sua convicção. 
39.	Desse modo, ainda que todos os indícios trazidos até o momento ao processo labutem em desfavor da apelante, opto por prestigiar o princípio da ampla defesa, no sentido de se promover nova oitiva da Empresa Magna Engenharia Ltda., para que se manifeste sobre as informações trazidas à peça 34.
40.	Por derradeiro, quanto à ocorrência da prescrição da pretensão punitiva, é certo que o Supremo Tribunal Federal, em diversos julgados monocráticos e também em sede mandamental tem se inclinado na adoção da prescrição quinquenal e da inaplicabilidade do Código Civil para regular a prescrição do poder de penalização desta Corte de Contas.
41.	Entretanto, entendo que este TCU deve se debruçar sobre o tema de forma definitiva, mormente após o julgamento, pelo STF, do Recurso Extraordinário 636.886, a respeito da prescritibilidade da pretensão de ressarcimento ao erário com base em decisão de tribunal de contas, pendente de apreciação de embargos de declaração opostos pela AGU, e cujo resultado deve incidir tanto sobre a prescrição da pretensão de ressarcimento quanto da pretensão punitiva. 
42.	Desse modo, e prestigiando o princípio da colegialidade, permaneço fiel, até o julgamento definitivo do Tema 899 de repercussão geral pelo Supremo Tribunal Federal, à orientação traçada no Acórdão 1441/2016-TCU-Plenário, relator Min. Benjamin Zymler, para utilizar o prazo de prescrição decenal do Código Civil, e acompanhar a análise empreendida pela SeinfraCOM acerca da inexistência da prescrição no caso em análise, aplicável a todos os responsáveis nos autos verbis (peça 36, p. 8-9) :
42. Esta Corte de Contas mantém o entendimento de que é aplicável a prescrição decenária prevista no art. 205 do Código Civil, contada do fato ou fatos ilegais ou ilegítimos realizados pelos responsáveis. Ainda, este Tribunal entende que o ato que ordenar a citação, a audiência ou oitiva da parte interrompe a prescrição da pretensão punitiva do TCU, nos termos do art. 202, inciso I, da Lei 10.406/2002 (Código Civil) , sendo que a prescrição recomeça a contar da data do ato que motivou a interrupção, nos termos do art. 202, parágrafo único, parte inicial, do Código Civil (v. Acórdão 1441/2016-TCU-Plenário) .
43. Nesse contexto, observa-se que o ato que ordenou a realização das audiências e oitivas propostas pela instrução de peça 3 foi o Despacho do Ministro-Relator, ocorrido em 25/5/2015  (peça 6) , inferior, portanto, ao prazo prescricional de 10 anos, o que garante, assim, a pretensão punitiva deste Tribunal.
43.	Estendo o entendimento aqui deduzido à Sra. Rosi Guedes Bernardes, ex-Secretária Adjunta e Diretora Geral da Secretaria de Obras Públicas do Estado do Rio Grande do Sul, no sentido de promover nova audiência da responsável para que se manifeste acerca dos fatos que lhe são imputados na sentença acostada à peça 34, proferida pela 7ª Vara Federal de Porto Alegre, bem como no Acórdão lavrado pelo Tribunal Regional Federal da 4ª Região, pela prática do delito previsto no art. 90 da Lei 8.666/1993 (peça 50) .
IV
44.	Quanto ao responsável Rogério Ortiz Porto, divirjo da proposta da unidade técnica, secundada pelo MPTCU, que optou por acatar suas razões de justificativa. 
45.	De fato, os elementos constantes dos autos não permitem ajuizar de forma peremptória da efetiva ingerência do então Secretário da Secretaria Extraordinária da Irrigação e Usos Múltiplos da Água - SIUMA, por meio de informações privilegiadas para beneficiar a Empresa Magna Engenharia Ltda., no âmbito da Concorrência nº 24/SEEDI/2008, cujos indícios se basearam tão somente nos diálogos telefônicos interceptados, o que motivou sua absolvição quanto aos ilícitos concernentes a esse certame.
46.	Entretanto, ao contrário do que afirma a unidade técnica (peça 36, p. 9-10, item 51) , o Sr. Rogério Ortiz Porto não foi absolvido do ilícito previsto no art. 90 da Lei 8.666/1993 (Fraude à Licitação) , no que diz respeito à Concorrência 29/SEEDI/2008. 
47.	Conforme se depreende dos elementos contidos na sentença judicial e reproduzidos no acórdão proferido, ficou patenteada a culpabilidade de Rogério Porto, quanto à fraude ocorrida na Concorrência nº 24/SEEDI/2008, litteris (peça 34, p. 134) : 
"ROGÉRIO PORTO atuou para que interesses de CAMINO, em acordo com Eliseu Padilha, estivessem contemplados no edital de licitação da Barragem Taquarembó (CAMINO X CÂNDIA, em 17/03/2008; PADILHA X CAMINO, em 27/03/2008; PADILHA X CAMINO, em 03/06/2008; e NEIDE X CAMINO, em 06/06/2008) , embora divergisse de CAMINO quanto à questão referente à escada de peixes, pretendendo, juntamente com Eliseu Padilha, que o edital fosse ainda mais restritivo.
Confirma essa conclusão o fato de o réu ter postulado alterações por escrito à CELIC no dia 04/06/2008, um dia depois do diálogo entre Eliseu Padilha e CAMINO em que Padilha reclamou que o edital estava muito aberto. Igualmente confirmam essa conclusão a reunião ocorrida perante a CELIC em 09/06/2008; a errata do edital publicada nessa data, a partir de solicitações do réu; e os depoimentos prestados perante a autoridade policial pelo próprio acusado e por Carla Poeta Possap, citados acima. A reunião e a errata ocorreram depois da reunião entre CAMINO e Eliseu Padilha, na sede da MAC, em 06/06/2008.
Comprovadas a materialidade e a autoria delitivas, e ausentes causas capazes de afastar a ilicitude ou a culpabilidade, devem os réus MARCO ANTÔNIO DE SOUZA CAMINO, NEIDE VIANA BERNARDES e ROSI GUEDES BERNARDES ser condenados pela prática do delito previsto no art. 90 da Lei nº 8.666/93, no que diz respeito aos fatos ocorridos na Concorrência nº 24/SEEDI/2008.
Do mesmo modo, devem ser condenados os réus MARCO ANTÔNIO DE SOUZA CAMINO, NEIDE VIANA BERNARDES, ROSI GUEDES BERNARDES e ROGÉRIO ORTIZ PORTO pela prática do delito previsto no art. 90 da Lei nº 8.666/93, relativamente aos fatos ocorridos na Concorrência nº 29/SEEDI/2008.
Os réus ORGEL DE OLIVEIRA CARVALHO FILHO, ATHOS ROBERTO ALBERNAZ CORDEIRO e ROGÉRIO ORTIZ PORTO merecem ser absolvidos quanto aos fatos relativos à Concorrência nº 24/SEEDI/2008, com fulcro no art. 386, inciso VII, do CPP. (Acresci grifos) 
48.	Em sede de apelação, o réu Rogério Ortiz Porto foi absolvido do delito concernente à Concorrência nº 29/SEEDI/2008 em razão da prescrição da pretensão punitiva, com base na pena aplicada na sentença, verbis (peça 50, p. 98-99) :
Verificado, no tocante ao réu ROGÉRIO ORTIZ PORTO e ao delito previsto no art. 90 da Lei nº 8.666/93 (Concorrência nº 29/SEEDI/2008) , o transcurso do lapso prescricional entre a data dos fatos e o recebimento da denúncia, conforme a legislação vigente à época, há prescrição retroativa da pretensão punitiva, calculada com base na pena aplicada na sentença, transitada em julgado para a acusação. Apelo provido no ponto.
49.	Desse modo, pugno por conferir ao responsável Rogério Ortiz Porto o mesmo tratamento a ser dado à empresa Magna Engenharia Ltda, e a Rosi Guedes Bernardes, no sentido de que se promova nova audiência do então Secretário da SIMUA, para que se manifeste sobre os fatos que lhe são imputados na sentença acostada aos autos (peça 34) , bem como no Acórdão acostado à peça 50. 
50. 	Ante o exposto, divirjo do encaminhamento suscitado pela SecexComunicação e secundado pelo MP/TCU, e VOTO no sentido de que seja adotado o Acórdão que ora submeto a este Plenário.
TCU, Sala das Sessões Ministro Luciano Brandão Alves de Souza, em 14 de julho de 2021.
RAIMUNDO CARREIRO 
Relator